---
title: " Une bonne relation entre élève et enseignant se traduit-elle par une bonne réussite en mathématiques selon différents pays (Enquête PISA 2022) ?"
author: "Barbeau Faustine - Combes Florent - Dumas Elouan - Malzieu Yann"
date: "`r Sys.Date()`"
output: 
  pdf_document:
    toc: true
    toc_depth: 2
    fontsize: 12pt
    latex_engine: xelatex
    fontfamily: calibri
    geometry: margin=1in
    lang: fr
bibliography: references.bib
---

# Relation élèves enseignants

## Installation des packages 

```{r} 
packages <- c("ggplot2", "dplyr", "corrplot")

to_install <- packages[!packages %in% rownames(installed.packages())]
if(length(to_install)) install.packages(to_install, dependencies = TRUE)

lapply(packages, library, character.only = TRUE)
```

## Import des données

```{r}
data <- readRDS("stu_qqq.rds")
```


```{r}
dim(data)
```

Par souci d'efficacité, le jeu de données contenant plus de 600.000 individus, nous élaborerons nos analyses exploratoires sur un échantillon de 5% de celui-ci.


```{r}
taille = floor(nrow(data)*0.05)
data_ech <- data[sample.int(nrow(data), taille), ]
```

### Sélection et gestion des variables

On décide ici de dicerner plusieurs types de variables, notamment celles en lien direct avec l'enseignent, celles concernant les cours de mathématiques, celles concernant la créativité, et les autres.

On les conserve toute et on aura l'occasion de créer des jeux de données distincts selon les types de variables.

Celles-ci seront nos variables explicatives.

```{r}
vars_collector <- c("ST267Q01JA", "ST267Q02JA", "ST267Q03JA", "ST267Q04JA", "ST267Q05JA", "ST267Q06JA", "ST267Q07JA", "ST267Q08JA",
                    
                    "ST273Q01JA", "ST273Q03JA", "ST270Q01JA", "ST270Q02JA", "ST270Q03JA", "ST270Q04JA", "ST285Q01JA", "ST285Q02JA", "ST285Q03JA", "ST285Q04JA", "ST285Q05JA", "ST285Q06JA", "ST285Q07JA", "ST285Q08JA", "ST285Q09JA", "ST283Q01JA", "ST283Q02JA", "ST283Q03JA", "ST283Q04JA", "ST283Q05JA", "ST283Q06JA", "ST283Q07JA", "ST283Q08JA", "ST283Q09JA", "ST293Q02JA",
                    
                    "ST335Q01JA", "ST335Q02JA", "ST335Q06JA", 
                    
                    "ST351Q03JA", "ST351Q05JA", "ST351Q06JA", "ST354Q03JA", "ST354Q08JA", "ST273Q02JA")

vars_etude <- vars_collector[vars_collector %in% names(data_ech)]

idx_vars_etude <- match(vars_etude, names(data_ech))

data_ech_etude <- data_ech[, c(1:26, idx_vars_etude), drop = FALSE]
```

Récupérons maintenant les variables concernant la notation des élèves qu'on tachera d'expliquer par la relation avec l'enseignant.

```{r}
Notes <- data_ech %>% select(starts_with("PV"))
Notes_NA <- data_ech %>% select(starts_with("PV"))
Notes_NA <-lapply(Notes_NA, as.numeric)
moyennes_NA <- lapply(Notes_NA, mean, na.rm = FALSE)
```

Recodons nos données pour rendre le dataframe plus clair à étudier.

Pour les variables de base :

```{r}
data_ech_etude <- data_ech_etude %>%
  rename(
    Code_pays              = CNT,          # code du pays
    ID_pays                = CNTRYID,       # identifiant du pays
    Code_centre_national   = NatCen,        # code du centre national
    Stratum_ID             = STRATUM,       # identifiant de la strate
    Code_sous_region       = SUBNATIO,      # code de sous-région
    Region                 = REGION,        # région
    Pays_OCDE              = OECD,          # pays OCDE
    Mode_administration    = ADMINMODE,     # mode d’administration

    Langue_questionnaire   = LANGTEST_QQQ,  # langue du questionnaire élève
    Langue_evaluation      = LANGTEST_COG,  # langue de l’évaluation
    Langue_parent          = LANGTEST_PAQ,  # langue du questionnaire parent

    Option_pensee_creative = Option_CT,     # option pensée créative
    Option_litteratie_fin  = Option_FL,     # option littératie financière
    Option_ICT             = Option_ICTQ,   # option questionnaire TIC
    Option_bien_etre       = Option_WBQ,    # option bien-être
    Option_parent          = Option_PQ,     # option parent
    Option_enseignant      = Option_TQ,     # option enseignant
    Option_une_heure       = Option_UH,     # option une heure

    ID_livret              = BOOKID,        # identifiant du livret

    Niveau_scolaire        = ST001D01T,      # niveau scolaire
    Mois_naissance         = ST003D02T,      # mois de naissance
    Annee_naissance        = ST003D03T,      # année de naissance
    Genre                  = ST004D01T       # genre
  )
```

Pour les variables à intérêt dans notre étude (on précise en commentaire la question d'origine posée à l'élève) :

```{r}
data_ech_etude <- data_ech_etude %>%
  rename(
    # Questions en lien direct avec l’enseignant
    enseignants_respectueux       = ST267Q01JA,  # The teachers at my school are respectful towards me
    enseignants_inquiets          = ST267Q02JA,  # If I walked into my classes upset, my teachers would be concerned about me
    enseignants_heureux_voir      = ST267Q03JA,  # If I came back to visit my school three years from now, my teachers would be excited to see me
    enseignants_intimidants       = ST267Q04JA,  # I feel intimidated by the teachers at my school
    enseignants_interesses        = ST267Q05JA,  # When my teachers ask how I am doing, they are really interested in my answer
    enseignants_amicaux           = ST267Q06JA,  # The teachers at my school are friendly towards me
    enseignants_bien_etre         = ST267Q07JA,  # The teachers at my school are interested in students' well-being
    enseignants_mechants           = ST267Q08JA,  # The teachers at my school are mean towards me

    # Questions sur le cours de Mathématiques
    maths_pas_ecoute               = ST273Q01JA,  # Students do not listen to what the teacher said
    maths_attente_calme            = ST273Q03JA,  # The teacher has to wait a long time for students to quiet down
    maths_interet_apprentissage    = ST270Q01JA,  # The teacher shows an interest in every student's learning
    maths_aide_extra               = ST270Q02JA,  # The teacher gives extra help when students need it
    maths_aide                     = ST270Q03JA,  # The teacher helps students with their learning
    maths_explique_tant_que_pas_compris = ST270Q04JA,  # The teacher continues teaching until the students understand
    maths_resoudre_sans_calcul     = ST285Q01JA,  # The teacher asked us to solve mathematics problems without computing anything
    maths_expliquer_solution       = ST285Q02JA,  # The teacher asked us to explain how we solved a mathematics problem
    maths_expliquer_hypotheses     = ST285Q03JA,  # The teacher asked us to explain what assumptions we were making when solving a mathematics problem
    maths_expliquer_raisonnement   = ST285Q04JA,  # The teacher asked us to explain our reasoning when solving a mathematics problem
    maths_defendre_reponse         = ST285Q05JA,  # The teacher asked us to defend our answer to a mathematics problem
    maths_relier_anciens_nouveaux  = ST285Q06JA,  # The teacher asked us to think about how new and old mathematics topics were related
    maths_resoudre_autrement       = ST285Q07JA,  # The teacher encouraged us to think about how to solve mathematics problems in different ways than demonstrated in class
    maths_persister                = ST285Q08JA,  # The teacher told us to keep trying even when we face difficulties with a mathematics task
    maths_memoriser                = ST285Q09JA,  # The teacher taught us to memorize rules and apply them to solve mathematics problems
    maths_problemes_quotidien      = ST283Q01JA,  # The teacher asked us to think of problems from everyday life that could be solved with new mathematics knowledge we learned
    maths_utilite                  = ST283Q02JA,  # The teacher showed us how mathematics can be useful in our everyday lives
    maths_penser_math              = ST283Q03JA,  # The teacher encouraged us to "think mathematically"
    maths_logique                  = ST283Q04JA,  # The teacher taught us how to use mathematical logic when approaching new situations
    maths_simplifier_problemes     = ST283Q05JA,  # The teacher showed us how some problems that look difficult can be solved more easily by understanding how the number system is organized
    maths_decision                 = ST283Q06JA,  # The teacher gave problems from everyday life involving numbers and asked us to make a decision about the situation
    maths_relier_concepts          = ST283Q07JA,  # The teacher asked us how different topics are connected to a bigger mathematical idea
    maths_penser_quotidien         = ST283Q08JA,  # The teacher encouraged us to think about how a problem from everyday life could be solved using mathematics
    maths_connexion_idees          = ST283Q09JA,  # The teacher explained how different mathematical ideas connect to a larger context
    maths_attention                = ST293Q02JA,  # I paid attention when my mathematics teacher was speaking

    # Questions sur la créativité
    creativite_temps               = ST335Q01JA,  # My teachers give me enough time to come up with creative solutions on assignments
    creativite_valeur              = ST335Q02JA,  # My teachers value students’ creativity
    creativite_originalite          = ST335Q06JA,  # My teachers encourage me to come up with original answers

    # Questions sur la COVID-19
    covid_lecons_video             = ST351Q03JA,  # Real-time lessons by a teacher from my school on a video communication program
    covid_materiel_envoye          = ST351Q05JA,  # Learning material my teachers sent via email or platform
    covid_lecons_enregistrees       = ST351Q06JA,  # Recorded lessons or other digital material provided by teachers from my school
    covid_disponibilite_enseignant = ST354Q03JA,  # My teachers were available when I needed help
    covid_preparation_enseignant    = ST354Q08JA,  # My teachers were well prepared to provide instruction remotely

    # Questions indirectes
    bruit_desordre                 = ST273Q02JA   # There is noise and disorder
  )

```

Par ailleurs, les données de réponses aux questions sont décrites comme une echelle de 1 à 4 pour affirmer un total désacord, un désacord, un accord et un accord total. On aura l'occasion de transformes ces valeurs pour rendre le jeu plus clair, mais seulement après nos études préliminaires pour conserver la possibilité de calculer des statistiques de base (moyenne, mediane, EIQ...).

D'autre part, on ne possède aucune information sur les variables "CNTSCHID" "CNTSTUID" et "CYC" donc on se permet de les supprimer du jeu de données.

```{r}
data_ech_etude <- data_ech_etude %>%
  select(-CNTSCHID, -CNTSTUID, -CYC)
```

Regardons maintenant les types de nos variables :

```{r}
#| echo: true
#| output: false
str(data_ech_etude)
```

On ne remarque pas de gros problème au sein nos types de variables. On peut malgré tout convertir en facteur celles qui ne sont pas destinées à élaborer des calculs.

```{r}
vars_factor <- c(
  "Genre", "Option_une_heure", "Option_enseignant", "Option_parent",
  "Option_bien_etre", "Option_ICT", "Option_litteratie_fin", "Option_pensee_creative",
  "Mode_administration", "Pays_OCDE"
)

data_ech_etude[, vars_factor] <- lapply(data_ech_etude[, vars_factor], factor)
```

### Etude des valeurs manquantes

Etudions les valeurs manquantes selon le pays des individus étudiés afin de mieux nous préparer à l'analyse monovariée :

```{r}
prop_NA_par_ligne <- rowMeans(is.na(data_ech))

pct_NA_par_pays <- tapply(prop_NA_par_ligne, data_ech$CNT, mean) * 100

pct_NA_par_pays_tri <- sort(pct_NA_par_pays)

barplot(
  pct_NA_par_pays_tri,
  las = 2,              
  col = "darkorange",
  main = "Proportion moyenne de NA par pays",
  ylab = "% de valeurs manquantes",
  cex.names = 0.7
)
```
Le nombre de pays étant important, on peut plus simplement regrouper les pays selon le pourcentage de possession de valeurs manquantes. On établit 3 groupes : le premier entre 0 et 40% de valeurs manquantes, le deuxième entre 40 et 60% et le dernier entre 60 et 100%.

```{r}
groupes <- cut(
  pct_NA_par_pays,
  breaks = c(-Inf, 40, 60, Inf),
  labels = c("< 40%", "40-60%", "> 60%")
)

table(groupes)

pct_groupes <- tapply(pct_NA_par_pays, groupes, mean)

pct_groupes

barplot(
  pct_groupes,
  col = 'orange',
  main = "Proportion moyenne de NA par groupe de pays",
  ylab = "% de valeurs manquantes"
)
```
On peut ainsi noter une grande quantité de valeurs manquantes qui nous pénalisera dans la suite de l'étude si on décide de simplement supprimer les données des étudiants qui ne répondent parfois pas à certaines question. On se proposera alors d'imputer les données par la moyenne. 

## Analyses univariées

### Variable expliquée

Premièrement il peut être pertinent d'analyser séparément nos variables explicatives et notre variable expliquée. Ainsi on se concentre d'abord sur la réussite scolaire de l'élève, par le biais des notes de l'élève. 

```{r}
sum(is.na(Notes))
```

On note que la variable qu'on cherche à expliquer se traduit par des notes dans différentes matières. Certaines notes sont vraissemblablement manquantes et l'on souligne 85600 valeurs manquantes sur 30687 élèves multipliés par 110 variables, soit (85600/(30687x110))x100 N.A en pourcentage.

```{r}
(85600/(30687*110))*100
```

On a donc 2.5% de valeurs manquantes, qu'on imputera pour le moment par la moyenne.

Etudions maintenant concrètement ces notes.

D'abord on distingue toutes les matières dans le dataframe suivant :

```{r}
matieres <- c(
  "MATH", #Mathématiques générales
  "READ", #Lecture
  "SCIE", #Science
  "MCCR", #Mathématiques : Changement et relation
  "MCQN", #Mathématiques : Quantitatif
  "MCSS", #Mathématiques : Espace et formes
  "MCUD", #Mathématiques : Incertitude et données
  "MPEM", #Mathématiques : Employer des concepts mathématiques, définitions et théorèmes
  "MPFS", #Mathématiques : Formuler des situations mathématiquement
  "MPIN", #Mathématiques : Interpréter, appliquer et analyser des sorties mathématiques
  "MPRE"  #Mathématiques : Raisonnement
)
```

Calculons toutes les moyennes des élèves :

```{r}
Notes_moyennes <- as.data.frame(
  sapply(matieres, function(m) {
    vars <- paste0("PV", 1:10, m)
    rowMeans(Notes[, vars], na.rm = TRUE)
  })
)

colnames(Notes_moyennes) <- paste0("MOY_", matieres)

Notes_moyennes$MOY_GENERALE <- rowMeans(Notes_moyennes, na.rm = TRUE)
```

Etablissons maintenant quelques statistiques descriptives de nos moyennes par matières pour une première approche.

```{r}
stats_matieres <- t(
  sapply(
    Notes_moyennes[, grep("^MOY_", names(Notes_moyennes))],
    function(x) {
      c(
        N      = sum(!is.na(x)),
        Moyenne = mean(x, na.rm = TRUE),
        Ecart_type = sd(x, na.rm = TRUE),
        Min    = min(x, na.rm = TRUE),
        Q1     = quantile(x, 0.25, na.rm = TRUE),
        Mediane = median(x, na.rm = TRUE),
        Q3     = quantile(x, 0.75, na.rm = TRUE),
        Max    = max(x, na.rm = TRUE)
      )
    }
  )
)

stats_matieres
```

On peut alors tracer par exemple l'histogramme représentant les moyennes en mathématiques en densité d'effectif, et y ajouter la courbe de la fonction de densité :

```{r}
hist(
  Notes_moyennes$MOY_MATH,
  breaks = 30,
  freq = FALSE,  
  col = "orange",
  main = "Distribution de la moyenne en mathématiques",
  xlab = "Moyenne",
  ylab = "Densité d'effectif",
)
densite <- density(Notes_moyennes$MOY_MATH) 
lines(densite, col = "black",lwd=3)
```
On s'apperçoit que les moyennes des élèves semblent tendre vers une loi gaussienne. On pourrait par la suite effectuer des tests d'adéquation tels que la droite de Henry ou un QQ-plot.

```{r}
qqnorm(Notes_moyennes$MOY_GENERALE)
qqline(Notes_moyennes$MOY_GENERALE, col = "red")
```

Grâce à ces méthodes, on est capable d'identifier que la moyenne générale des élèves poursuit une distribution gaussienne.

Par ailleurs, on discrétise ces notes en classes pour obtenir des proportions d'élèves appartenant à une certaine classe/note.

```{r}
Notes_moy_class = data.frame(Notes_moyennes$MOY_MATH)
Notes_moy_class <- Notes_moyennes %>%
  mutate(
    Classes_Niveau = case_when(
      MOY_MATH <= 100 ~ "0-100",
      MOY_MATH <= 200 ~ "100-200",
      MOY_MATH <= 300 ~ "200-300",
      MOY_MATH <= 400 ~ "300-400",
      MOY_MATH <= 500 ~ "400-500",
      MOY_MATH <= 600 ~ "500-600",
      MOY_MATH <= 700 ~ "600-700",
      MOY_MATH <= 800 ~ "700-800",
      MOY_MATH <= 900 ~ "800-900",
      MOY_MATH <= 1000 ~ "900-1000"
    )
  )
ordre_classes <- c(
  "0-100","100-200","200-300","300-400","400-500",
  "500-600","600-700","700-800","800-900","900-1000"
)

Notes_moy_class$Classes_Niveau <- factor(
  Notes_moy_class$Classes_Niveau,
  levels = ordre_classes
)
tab <- table(Notes_moy_class$Classes_Niveau)
tab_pct <- prop.table(tab) * 100
```

On trace le diagramme en barre des 10 classes de moyennes de mathématiques :

```{r}
barplot(
  tab_pct,
  las = 2,                
  ylim = c(0, max(tab_pct) * 1.2),
  col = "orange",
  ylab = "Pourcentage",
  main = "Répartition des notes moyennes (%)"
)
```
On lit : "Environ 20% des élèves de l'échantillon possèdent une moyenne en mathématiques entre 500 et 600 points."

Plus précisément et avant les analyses multivariées, on peut par curiosité regarder si certains pays influencent cette moyenne.
On crée le dataframe ;

```{r}
df_Moy_pays <- data.frame(
  MOY_GENERALE = Notes_moyennes$MOY_GENERALE,
  Code_pays = data_ech_etude$Code_pays,
  Pays_OCDE = factor(
    data_ech_etude$Pays_OCDE,
    levels = c(0, 1),
    labels = c("Non-OCDE", "OCDE")
  )
)
```

On réalise alors des statistiques descriptives une nouvelle fois ;

```{r}
stats_pays <- aggregate(
  MOY_GENERALE ~ Code_pays,
  data = df_Moy_pays,
  FUN = function(x) c(
    N = length(x),
    Moyenne = mean(x, na.rm = TRUE),
    Ecart_type = sd(x, na.rm = TRUE),
    Mediane = median(x, na.rm = TRUE)
  )
)

stats_pays$N <- stats_pays$MOY_GENERALE[, "N"]
stats_pays$Moyenne <- stats_pays$MOY_GENERALE[, "Moyenne"]
stats_pays$Ecart_type <- stats_pays$MOY_GENERALE[, "Ecart_type"]
stats_pays$Mediane <- stats_pays$MOY_GENERALE[, "Mediane"]

stats_pays$MOY_GENERALE <- NULL

stats_pays <- stats_pays[order(stats_pays$Moyenne, decreasing = TRUE), ]

stats_pays
```

Le calcul des statistiques classiques nous permet de montrer que les élèves de Singapour et du Japon dominent les autres pays de part leur moyenne générale (en moyenne). En revanche ce sont le cambodge et la république dominicaine qui se montre avoir des moyennes générales (en moyenne) plus faibles. Notons par ailleurs que l'écart-type semble plus élevé pour les meilleurs pays. On peut émettre l'hypothèse que certains élèves tirent la moyenne vers le haut en étant extêmement efficaces dans leurs examens.

Maintenant, on se propose un bref apperçu de l'analyse de la moyenne générale selon l'appartenance au pays de l'OCDE.

```{r}
boxplot(
  MOY_GENERALE ~ Pays_OCDE,
  data = df_Moy_pays,
  col = c("lightgray", "darkgray"),
  ylab = "Moyenne générale",
  xlab = "",
  main = "Moyenne générale selon l'appartenance à l'OCDE"
)
```
Graphiquement, les pays de l'OCDE montrent sur cet échantillon une moyenne générale plus élevée, avec une médiane à ~100 points de plus.

D'autre part et plus généralement, on s'intéresse à toutes les moyennes les unes entre les autres.

```{r}
cor_mat <- cor(
  Notes_moyennes[, grep("^MOY_", names(Notes_moyennes))],
  use = "pairwise.complete.obs"
)

corrplot(
  cor_mat,
  method = "number",
  type = "upper",
  tl.col = "black",
  tl.srt = 45,
  number.cex = 0.8
)

```

On note qu'elles semblent toutes corrélées les unes des autres. Cela fait sens car 8 moyennes de notes sur 11 sont des sous-parties des mathématiques et sont donc incluses dans la même matière. De plus on a une 9ème variable de pure moyenne de l'élève en mathématique.
On aurait pu s'attendre à de tels résultats. A noter tout de même que les moyennes en mathématiques, en lecture et en sciences sont fortement corrélées.
 
### Variables explicatives

Ensuite, on construit une boucle permettant d'étudier toutes les variables d'intérêt à notre guise à l'aide de diagrammes circulaires ;

```{r}
vars_a_visualiser <- names(data_ech_etude)[24:65]

for (var in vars_a_visualiser) {
  tab <- table(data_ech_etude[[var]])
  tab_pct <- round(100 * tab / sum(tab), 1)
  
  pie(tab, 
      labels = paste0(names(tab), " (", tab_pct, "%)"),
      main = paste("Répartition de", var),
      col = c("red","orange", "yellow","green", "cadetblue1" ))
}
```

## Analyses multivariées
