---
title: "Relation élèves enseignants"
author: "Barbeau Faustine - Combes Florent - Dumas Elouan - Malzieu Yann"
format:
  pdf:
    documentclass: report
    classoption: oneside
    pdf-engine: pdflatex 
    toc: true
    header-includes: |
      \usepackage{graphicx}
      \usepackage{fancyhdr}
      
      \pagestyle{fancy}
      \fancyhf{}
      
      \fancyfoot[C]{\thepage}
      
      \fancyhead[R]{\raisebox{-0.3cm}{\includegraphics[width=2cm]{ensai_logo_1.png}}}
      
      \renewcommand{\headrulewidth}{0pt}
      \renewcommand{\footrulewidth}{0pt}
      
      \fancypagestyle{plain}{
        \fancyhf{}
        \fancyfoot[C]{\thepage}
        \fancyhead[R]{\raisebox{-0.3cm}{\includegraphics[width=2cm]{ensai_logo_1.png}}}
        \renewcommand{\headrulewidth}{0pt}
      }
lang: fr
fontsize: 11pt
papersize: a4
geometry: top=1.5cm, bottom=1.5cm, left=2.5cm, right=2.5cm
link-citations: true 
nocite: "@*"
---

\renewcommand{\contentsname}{Table des matières}
# Introduction

En France, d'après Direction de l'évaluation de la prospective et de la performance (DEPP), à la rentrée scolaire 2022/2023, le nombre moyen d'élèves par classe et enseignant est de 25.9, tous établissements du second degré confondus (hors SEGPA) soit 20% de plus que la moyenne européenne (21 élèves). Ceci serait-il facteur d'une plus ou moins bonne réussite scolaire ? Cela aurait-il un impact sur le bien-être des élèves en classe ? Tout ceci mène à nous intéresser au sujet suivant : La relation entre élèves et enseignants (REE).

La relation élèves enseignants caractérise une intéraction, qu'elle soit poisitive ou négative, entretenue entre les élèves et les enseignants. Cette relation s'inscrit dans une dynamique de transmission des savoirs et peut être qualifiée de verticale, dans la mesure où l'enseignant détient un savoir que l'élève est en train d'acquérir. Elle possède également une dimension subjective, puisqu'elle repose en grande partie sur le ressenti des élèves. Ainsi sa meusre repose nécessairement sur des données déclarative, susceptible de comporter certain biais.

Dans notre étude nous allons donc mesurer cette REE, et nous nous demanderons si une bonne relation entre élèves et enseignants influence positivement la scolarité des élèves à différentes échelles.

Dans un premier temps, il s’agira de comprendre ce qu’est la relation élèves-enseignants à travers la manière dont elle est perçue par les élèves, ainsi que d’analyser les cas de non-réponse. Ensuite, nous étudierons les liens entre la REE et la réussite scolaire, en tenant compte des performances individuelles, des différences entre pays et du contexte socio-économique. Enfin, nous nous intéresserons aux relations entre la REE et le bien-être des élèves dans le cadre scolaire, notamment en termes d’anxiété et de relations entre pairs.

Les données utilisées sont issues de l'enquête PISA 2022, qui interroge des élèves âgés de 15 habitant dans 85 pays. Cette base de données permet d'accéder à des informations portant sur les performances scolaires, le contexte socio-économique des élèves, leur ressenti vis-à-vis de l'école ainsi que leur relation avec leurs enseignants.


```{r, echo = FALSE, include = FALSE}
# installation des packages
#| include: FALSE
#| warning: FALSE
#| message: FALSE

#packages <- c("ggplot2", "dplyr", "corrplot","GGally","psych","FactoMineR","factoextra", "tidyverse", "ggrepel")

#install.packages(packages) 
library(tidyverse)
library(psych)
library(FactoMineR)
library(factoextra)
library(corrplot)
library(ggrepel)
```

```{r, echo = FALSE, include = FALSE}
# Importation des données
data <- readRDS("stu_qqq.rds")
```

```{r, echo = FALSE, include = FALSE}
matieres <- c(
"MATH", #Mathématiques générales
"READ", #Lecture
"SCIE", #Science
"MCCR", #Mathématiques : Changement et relation
"MCQN", #Mathématiques : Quantitatif
"MCSS", #Mathématiques : Espace et formes
"MCUD", #Mathématiques : Incertitude et données
"MPEM", #Mathématiques : Employer des concepts mathématiques, définitions et théorèmes
"MPFS", #Mathématiques : Formuler des situations mathématiquement
"MPIN", #Mathématiques : Interpréter, appliquer et analyser des sorties mathématiques
"MPRE" #Mathématiques : Raisonnement
)
```

```{r, echo = FALSE, include = FALSE}
## Gestion des notes
Notes <- data %>% select(starts_with("PV"))
Notes_NA <- data %>% select(starts_with("PV"))
Notes_NA <-lapply(Notes_NA, as.numeric)
moyennes_NA <- lapply(Notes_NA, mean, na.rm = FALSE)
```

```{r, echo = FALSE, include = FALSE}
Notes_moyennes <- as.data.frame(
  sapply(matieres, function(m) {
    vars <- paste0("PV", 1:10, m)
    rowMeans(Notes[, vars], na.rm = TRUE)
  })
)

colnames(Notes_moyennes) <- paste0("MOY_", matieres)

Notes_moyennes$MOY_GENERALE <- rowMeans(Notes_moyennes, na.rm = TRUE)
```

```{r, echo = FALSE, include = FALSE}
# Selection des indices + variables explicatives
vars_collector <- c("RELATST","TEACHSUP","ESCS","ST016Q01NA","ST272Q01JA", "EXPWB","BELONG","BULLIED","ANXMAT","ST267Q01JA", "ST267Q02JA", "ST267Q03JA", "ST267Q04JA", "ST267Q05JA", "ST267Q06JA", "ST267Q07JA", "ST267Q08JA","ST270Q01JA", "ST270Q02JA", "ST270Q03JA", "ST270Q04JA","ST268Q01JA","ST268Q02JA", "ST268Q03JA")

vars_etude <- vars_collector[vars_collector %in% names(data)]

idx_vars_etude <- match(vars_etude, names(data))

data_etude <- c(data[, c(1,26, idx_vars_etude), drop = FALSE],Notes_moyennes[c(1,12)])
data_etude <- as.data.frame(data_etude)
```

```{r, echo = FALSE, include = FALSE}
# Conversion en facteur
data_etude$ST004D01T <- as.factor(data_etude$ST004D01T)
```


```{r, echo = FALSE, include = FALSE}
data_etude %>%
  group_by(CNT) %>%
  summarise(
    corr_TEACH = cor(TEACHSUP, MOY_MATH),
    corr_REL = cor(RELATST, MOY_MATH)
  )
```

# 1 Comprendre la relation élève-enseignant

## Cadre d'analyse de la REE


## Une relation décrite comme positive au travers du vécu de l'élève.



La relation entre élèves et enseignants largement décrite comme étant positive, d'après les élèves. Pour autant, environ un tiers des élèves n'ont pas répondu à aux questions portant sur la REE.

```{r, echo = FALSE}
data_relatst_na <- data %>% select(ST267Q01JA, ST267Q02JA, ST267Q03JA, ST267Q04JA, ST267Q05JA, ST267Q06JA, ST267Q07JA, ST267Q08JA)
data_relatst <- na.omit(data_relatst_na)
# Questions sur la REE positive

data_relatst$ST267Q01JA <- ifelse(data_relatst$ST267Q01JA %in% c(3,4), 1, 0)
data_relatst$ST267Q02JA <- ifelse(data_relatst$ST267Q02JA %in% c(3,4), 1, 0)
data_relatst$ST267Q03JA <- ifelse(data_relatst$ST267Q03JA %in% c(3,4), 1, 0)
data_relatst$ST267Q04JA <- ifelse(data_relatst$ST267Q04JA %in% c(1,2), 1, 0)
data_relatst$ST267Q05JA <- ifelse(data_relatst$ST267Q05JA %in% c(3,4), 1, 0)
data_relatst$ST267Q06JA <- ifelse(data_relatst$ST267Q06JA %in% c(3,4), 1, 0)
data_relatst$ST267Q07JA <- ifelse(data_relatst$ST267Q07JA %in% c(3,4), 1, 0)
data_relatst$ST267Q08JA <- ifelse(data_relatst$ST267Q08JA %in% c(1,2), 1, 0)

data_long_p <- data_relatst %>%
  select(ST267Q01JA, ST267Q02JA, ST267Q03JA, ST267Q05JA, ST267Q06JA, ST267Q07JA) %>%
  pivot_longer(cols = everything(),
               names_to = "Question",
               values_to = "Relation_positive")

data_plot_p <- data_long_p %>%
  group_by(Question) %>%
  summarise(Pourcentage = mean(Relation_positive, na.rm = TRUE) * 100)

ggplot(data_plot_p, aes(x = Question,
                      y = Pourcentage)) +
  geom_col(fill = "darkcyan", width = 0.7) +
  coord_flip() +
  scale_x_discrete(labels = c(
    ST267Q01JA = "Les enseignants sont respectueux",
    ST267Q02JA = "Les enseignants font attention aux élèves en cas de retard",
    ST267Q03JA = "Les enseignants seront heureux de revoir l'élève dans 3 ans",
    ST267Q04JA = "Les enseignants ne sont pas intimidants",
    ST267Q05JA = "Les enseignants s'intéressent aux élèves",
    ST267Q06JA = "Les enseignants sont amicaux",
    ST267Q07JA = "Les enseignants se soucient du bien-être des élèves",
    ST267Q08JA = "Les enseignants ne sont pas méchants")) +
  labs(title = "Réponses indiquant une relation positive",
       x = "",
       y = "Pourcentage (%)") +
  geom_text(aes(label = round(Pourcentage,1)), hjust = 0, size = 4) +
  ylim(0, 100)+
  theme(
    plot.title = element_text(hjust=1),
    plot.caption = element_text(hjust = 0.85),
    plot.margin = margin(5, 0.5, 5, 5)
  )
```
Source : Enquête PISA 2022, OCDE
Note de lecture : 85% des élèves ayant répondu affirment que leurs enseignants sont respectueux envers eux.

```{r}
data_teachsup_na <- data %>% select(ST270Q01JA, ST270Q02JA, ST270Q03JA, ST270Q04JA)
data_teachsup <- na.omit(data_teachsup_na)
# Questions sur la REE positive

data_teachsup$ST270Q01JA <- ifelse(data_teachsup$ST270Q01JA %in% c(3,4), 1, 0)
data_teachsup$ST270Q02JA <- ifelse(data_teachsup$ST270Q02JA %in% c(3,4), 1, 0)
data_teachsup$ST270Q03JA <- ifelse(data_teachsup$ST270Q03JA %in% c(3,4), 1, 0)
data_teachsup$ST270Q04JA <- ifelse(data_teachsup$ST270Q04JA %in% c(3,4), 1, 0)

data_long_t <- data_teachsup %>%
  select(ST270Q01JA, ST270Q02JA, ST270Q03JA, ST270Q04JA) %>%
  pivot_longer(cols = everything(),
               names_to = "Question",
               values_to = "Soutien")

data_plot_t <- data_long_t %>%
  group_by(Question) %>%
  summarise(Pourcentage = mean(Soutien, na.rm = TRUE) * 100)

ggplot(data_plot_t, aes(x = Question,
                      y = Pourcentage)) +
  geom_col(fill = "darkcyan", width = 0.7) +
  coord_flip() +
  scale_x_discrete(labels = c(
    ST270Q01JA = "L'enseignant montre de l'intérêt pour l'apprentissage des élèves.",
    ST270Q02JA = "L'enseignant apporte de l'aide supplémentaire si besoin.",
    ST270Q03JA = "L'enseignant aide les élèves dans leur apprentissage.",
    ST270Q04JA = "L'enseignant continue d'enseigner jusqu'à ce que les élèves comprennent.")) +
  labs(title = "L'enseignant de mathématiques apporte du soutien aux élèves",
       x = "",
       y = "Pourcentage (%)") +
  geom_text(aes(label = round(Pourcentage,1)), hjust = 0, size = 4) +
  ylim(0, 100)+
  theme(
    plot.title = element_text(hjust=1),
    plot.caption = element_text(hjust = 0.85),
    plot.margin = margin(5, 0.5, 5, 5)
  )
```
```{r}
mean(is.na(data_relatst_na))*100
mean(is.na(data_teachsup_na))*100
```



Le chiffre de non-réponse nous poussent à s'interroger sur le profil des élèves qui ne répondent pas. En effet, les questions concernant la relation élèves enseignants en général ont un taux de non réponse d'environ 43%. Pour les questions sur le soutien de l'enseignant de mathématiques, cela concerne 15% des réponses.

## Les profils des élèves qui ne se positionnent pas sur leur relation avec le corps enseignant

Conserver les profils NA aux deux questions et résumer les informations sur leur pays, leur genre, leur note,...
```{r}
relatst_NA_ligne <- rowMeans(is.na(data_relatst_na))

relatst_NA_pays <- tapply(relatst_NA_ligne, data$CNT, mean) * 100

relatst_NA_pays_tri <- sort(relatst_NA_pays)

barplot(
  relatst_NA_pays_tri,
  las = 2,              
  col = "darkcyan",
  main = "Proportion de non réponse par pays concernant la qualité de la REE",
  ylab = "% de valeurs manquantes",
  cex.names = 0.7
)
```
```{r}
relatst_critiques <- relatst_NA_pays_tri[relatst_NA_pays_tri > 50]
names(relatst_critiques)
```
En Albanie, au Cananda et en Israël, plus de la moitié des élèves n'ont pas répondu aux questions sur la qualité de la REE.
  
```{r}
data$statut_NA <- ifelse(is.na(data$RELATST), "Manquant", "Présent")
ggplot(data, aes(x = PV1MATH, fill = statut_NA)) +
  geom_histogram(bins = 50, alpha = 0.6, position = "identity") + 
  scale_fill_manual(values = c("Manquant" = "#E69F00", "Présent" = "#56B4E9")) +
  labs(
    title = "Nombre d'élèves par note et statut de réponse",
    x = "Note PV1MATH",
    y = "Nombre d'élèves",
    fill = "Statut"
  ) +
  theme_minimal()
```
On constate que les élèves ayant un niveau académique plus faible ont tendance à moins répondre aux questions concernant leur relation avec le corps enseignant. 

# Partie 2 

## Les élèves ayant une meilleure REE qu'en moyenne ont-il un meilleur niveau scolaire ? 

```{r}
REE_notes <- data_etude %>%
  select(RELATST, TEACHSUP, MOY_GENERALE, MOY_MATH)
colnames(REE_notes) <- c("REE", "REE maths", "Moyenne G", "Notes maths")

REE_notes <- na.omit(REE_notes)

cor_REE_notes <- cor(REE_notes)

corrplot(
  cor_REE_notes,
  method = "color",
  type = "upper",
  col = colorRampPalette(c("#2c7bb6", "white", "#d7191c"))(200),
  tl.col = "black",
  tl.srt = 45,
  addCoef.col = "black",
  number.cex = 0.7,
  diag = FALSE
)
```


## Le niveau académique est-il meilleur dans les pays où il y a une meilleure REE ? 

(croiser notes, moyenne de l'indice REE par pays)
```{r}
# Test de corrélation entre la note moyenne d'un pays et son indice RELATST moyen
bilan_pays <- data_etude %>%
  group_by(CNT) %>%
  summarise(
    REE_moyen = mean(RELATST, na.rm = TRUE),
    Note_moyenne = mean(MOY_GENERALE, na.rm = TRUE),
    Effectif = n()) %>%
  filter(!is.na(REE_moyen))
cor.test(bilan_pays$REE_moyen, bilan_pays$Note_moyenne)
```
Il existe une corrélation négative entre la qualité de la REE et la note moyenne de chaque pays (r =~ -0,28). Plus l'indice de Relation Élève-Enseignant est élevé (supérieur à la moyenne de l'OCDE) dans un pays plus la note moyenne dans ce pays a tendance à être faible. La REE n'explique que partiellement le niveau académique mais d'autres facteurs entre en compte. Etant donné que le p-value est <0,05, on peut en conclure que la corrélation est significative. ????

En mathématiques : 

```{r}
# Test de corrélation entre la note moyenne d'un pays et son indice TEACHSUP moyen
bilan_pays_maths <- data_etude %>%
  group_by(CNT) %>%
  summarise(
    REE_maths = mean(TEACHSUP, na.rm = TRUE),
    Note_moyenne = mean(MOY_MATH, na.rm = TRUE),
    Effectif = n()
  ) %>%
  filter(!is.na(REE_maths))

cor.test(bilan_pays_maths$REE_maths, bilan_pays_maths$Note_moyenne)
```

Plus un pays a un niveau en mathématiques élevé selon les notes de l'OCDE, moins la relation entre les élèves et les enseignants de mathématiques est jugée positive. En effet, on constate une corrélation négative (r =~ -0.56, p-value =~ 8e-08) entre la qualité de la REE moyenne d'un pays et sa note OCDE moyenne concernant les mathématiques. 

```{r, echo = FALSE, warning= FALSE}
# Regression linéaire entre l'indice RELATST moyen d'un pays et la note moyenne obtenue par ce pays
modele_TEACHSUP <- lm(Note_moyenne ~ REE_maths, data = bilan_pays_maths)
bilan_pays_maths$ecart <- residuals(modele_TEACHSUP)
ggplot(bilan_pays_maths, aes(x = REE_maths, y = Note_moyenne)) +
  geom_smooth(method = "lm", color = "grey", linetype = "dashed", se = FALSE) +
  geom_point(aes(color = abs(ecart) > 50), alpha = 0.5) + # Colore les outliers
  # Utilisation de geom_text_repel à la place de geom_text
  geom_text_repel( aes(label = CNT),
                  size = 3,
                  box.padding = 0.5, 
                  point.padding = 0.3,
                  segment.color = "grey50") +
  scale_color_manual(values = c("darkcyan", "red")) +
  geom_hline(yintercept = mean(bilan_pays_maths$Note_moyenne, na.rm = TRUE), 
             linetype = "dotted", color = "#2c7bb6", size = 0.8) +
  labs(title = "Corrélation entre la note moyenne en maths et la relation avec \nl'enseignant de mathématiques", subtitle = "En rouge, les pays ne confirmant pas la corrélation. \nLa ligne en pointillée bleue correspond à la note moyenne. ", x = "Indice de relation moyen avec l'enseignant de maths", y = "Note OCDE moyenne en mathématiques")+
  theme_minimal() +
  theme(legend.position = "none")
```
Certains pays ne suivent pas cette corrélation négative, comme Singapour (SGP) où la relation avec les enseignants de mathématiques est plus postive de 0.4 point qu'en moyenne dans les pays de l'OCDE. De plus, le niveau moyen en mathématiques y est le plus élevé.
Le Guatemala (GTM) confirme bien notre lien de corrélation. Le niveau moyen en mathématiques est largement en dessous de la moyenne, alors qu'on y retrouve la meilleure REE moyenne.


## La qualité de la REE dépend-t-elle des orgines socio-économiques des élèves ?

```{r, echo=FALSE, warning=FALSE}
# Dispersion de l'indice RELATST en fonction des quartiles socio-éco
etude_ESCS <- data_etude %>% mutate(Quartile_Social = ntile(ESCS, 4))
etude_ESCS %>%
  filter(!is.na(Quartile_Social)) %>% 
  ggplot(aes(x = factor(Quartile_Social), y = RELATST, fill = factor(Quartile_Social))) +
  geom_boxplot(alpha = 0.6, outlier.shape = NA, width = 0.6) +
  stat_summary(fun = mean, geom = "point", shape = 18, size = 3, color = "red") +
  scale_x_discrete(labels = c("1\n25% les plus défavorisés", "2", "3", "4\n25% les plus favorisés")) +
  scale_fill_viridis_d(option = "mako", begin = 0.3, end = 0.8) +
  coord_cartesian(ylim = c(-2.5, 2.5)) +
  labs(
    title = "La relation élève-enseignant selon le statut socio-économique des parents",
    subtitle = "L'origine sociale n'apparaît pas comme un facteur déterminant de la REE",
    x = "Quartiles socio-économiques",
    y = "Indice REE",
    caption = "Source : Données PISA 2022"
  ) +
  theme_minimal() +
  theme(
    legend.position = "none",
    panel.grid.minor = element_blank(),
    plot.title = element_text(face = "bold", size = 12),
    axis.text.x = element_text(size = 10)
  )
```
```{r}
# Dispersion de l'indice TEACHSUP en fonction des quartiles socio-éco
etude_ESCS <- data_etude %>% mutate(Quartile_Social = ntile(ESCS, 4))
etude_ESCS %>%
  filter(!is.na(Quartile_Social)) %>% 
  ggplot(aes(x = factor(Quartile_Social), y = TEACHSUP, fill = factor(Quartile_Social))) +
  geom_boxplot(alpha = 0.6, outlier.shape = NA, width = 0.6) +
  stat_summary(fun = mean, geom = "point", shape = 18, size = 3, color = "red") +
  scale_x_discrete(labels = c("1\n25% les plus défavorisés", "2", "3", "4\n25% les plus favorisés")) +
  scale_fill_viridis_d(option = "mako", begin = 0.3, end = 0.8) +
  coord_cartesian(ylim = c(-2.5, 2.5)) +
  labs(
    title = "La relation avec l'enseignant de mathématique selon le statut socio-économique des parents",
    subtitle = "L'origine sociale n'apparaît pas comme un facteur déterminant de la REE",
    x = "Quartiles socio-économiques",
    y = "Indice REE",
    caption = "Source : Données PISA 2022"
  ) +
  theme_minimal() +
  theme(
    legend.position = "none",
    panel.grid.minor = element_blank(),
    plot.title = element_text(face = "bold", size = 10),
    axis.text.x = element_text(size = 9)
  )
```



## Peut-on établir un lien entre une REE jugée positive et l'appréciation des matières étudiées à l'école ?

```{r}
aimer_matieres <- data %>%
  select(RELATST, TEACHSUP, ST268Q01JA, ST268Q02JA, ST268Q03JA)

aimer_matieres <- na.omit(aimer_matieres)

cor_aimer <- cor(aimer_matieres)

corrplot(
  cor_aimer,
  method = "color",
  type = "upper",
  col = colorRampPalette(c("#2c7bb6", "white", "#d7191c"))(200),
  tl.col = "black",
  tl.srt = 45,
  addCoef.col = "black",
  number.cex = 0.7,
  diag = FALSE
)
```


ST268Q01JA Mathematics is one of my favourite 
subjects.
ST268Q02JA <Test language> is one of my 
favourite subjects.
ST268Q03JA <Science> is one of my favourite 
subjects.


# 3 Existe-t-il une relation entre la REE et le bien-être des élèves dans le cadre scolaire ?

Pour estimer le bien-être des élèves des pays de l’OCDE, nous utliserons l’indice de bien-être ressenti durant les jours précédants (EXPWB). Cet indice est construit à partir de la question WB178, du questionnaire sur le bien-être. L’indice s’affiche comme manquant lorsque l’élève n’a pas répondu “Oui” à la question “La journée d’hier était-elle une journée comme les autres ?”

Les indices suivants peuvent être étudiés afin d’élargir l’analyse et de comprendre quels éléments influencent plus particulièrement les REE comme le harcèlement, l’usage croissant des ordinateurs, etc. D’autres variables et indices peuvent être retenu pour expliquer la REE telles que l’indice d’anxiété concernant les mathématiques (ANXMAT), l’indice sur le sentiment d’appartenance à l’école (BELONG), l’indice de harcèlement (BULLIED) ou encore l’indice d’utilisation des appareils numériques dans les différents cours (ICTSUBJ).

L’indice sur l’anxiété ressentie concernant les cours de mathématiques (ANXMAT) permet d’approfondir l’analyse de l’indice de soutien de l’enseignant de mathématiques. Il est construit à partir de la question ST292 concernant la crainte des difficultés en cours de mathématiques ou la crainte de l’échec. (voir PISA 2021 pour la méthodologie)

L’indice sur le sentiment d’appartenance (BELONG), représente le sentiment d’appartenance de l’élève à son école ainsi que l’existence de relations avec d’autres à l’école (ST034). (voir PISA 2018 pour méthodologie)

L’indice sur le harcèlement (BULLIED) repose sur la fréquence de plusieurs signes de harcèlement durant les 12 derniers mois (ST038), d’après les élèves. (voir PISA 2018 pour méthodologie)

L’indice sur l’utilisation des technologies de l’information et de la communication (TIC) en rapport avec la matière enseignée (ICTSUBJ) est construit à partir de la question IC173. Cette question concerne la fréquence d’utilisation des TIC.

## Etude des variables de bien-être entre elles

Avant de s'intéresser à la liaison entre les variables de bien-être et la REE, on cherche à vérifier que chaque variable de bien-être possède une utilité dans notre étude, soit, n'est pas combinaison linéaire d'une autre.

On construit une regression pour avoir l'impact d'une variable sur une autre (coefficient beta) On peut ainsi voir l'impact sur les indices en ajoutant ESCS (même raison que II) ne pas regarder que R² car celui-ci pas efficace (modèle trop compliqué pour avoir R² efficace) regarder surtout beta et p-value



```{r, echo = FALSE}
modele_anx <- lm(ANXMAT ~ TEACHSUP + RELATST + ESCS,
                 data = data_etude_imp)

summary(modele_anx)
```

```{r, echo = FALSE, include = FALSE}
modele_belong <- lm(BELONG ~ TEACHSUP + RELATST + ESCS,
                    data = data_etude_imp)

summary(modele_belong)
```

```{r, echo = FALSE, include = FALSE}
modele_tout <- lm(MOY_MATH ~ TEACHSUP + RELATST +
                         ANXMAT + BELONG + ESCS,
                       data = data_etude_imp)

summary(modele_tout)
```

```{r, echo = FALSE, warning=FALSE}
vars_psy <- data_etude_imp %>%
  select(RELATST, TEACHSUP, BELONG, BULLIED, ANXMAT)

cor_psy <- cor(vars_psy)

corrplot(
  cor_psy,
  method = "color",
  type = "upper",
  col = colorRampPalette(c("#2c7bb6", "white", "#d7191c"))(200),
  tl.col = "black",
  tl.srt = 45,
  addCoef.col = "black",
  number.cex = 0.7,
  diag = FALSE
)
```

Aussi, on élabore alors une analyse en composantes principales sur nos variables de bien-être, puis on trace le cercle des corrélation et contributions des variables :

```{r, echo = FALSE, include = FALSE}
res_pca_psy <- PCA(scale(vars_psy), graph = FALSE)

fviz_eig(res_pca_psy)
```

```{r, echo = FALSE}
fviz_pca_var( res_pca_psy, col.var = "contrib", gradient.cols = c("grey90", "grey60", "black"), repel = TRUE)
```

TEACHSUP contribue grandement à l'analyse et se montre déjà presque en lien avec RELATST. A contrario il semble ne pas posséder de lien direct avec les autres variables de bien-être.

# Annexe

### Méthodologie de construction des indices

L’indice de qualité des relations entre élèves et enseignants (RELATST) permet de savoir lorsque l’élève fait l’état d’une meilleure relation que l’état moyen des pays de l’OCDE. Cet indice est réalisé à partir des réponses de la question 267. Le second indice concerne quant à lui la question 270 sur le soutien du professeur de mathématiques (TEACHSUP). Il fonctionne de la même manière que le premier indice, plus il est positif, plus l’élève affirme bénéficier d’un soutien de son enseignant plus important qu’en moyenne.

Le statut social et culturel (ESCS) est un indice composite complexe issus du questionnaire élève. Il réutilise d’autres indices que sont le statut professionnel le plus élevé des parents (HISEI), le niveau d’éducation le plus élevé des parents (PAREDINT) et les biens possédés par le foyer (HOMEPOS). Le statut socio-économique sera donc considéré à partir du statut professionnel, du niveau d’éducation et du revenu du foyer. Lorsque l’un des trois indices utilisés affiche une valeur manquante, celle-ci a été remplacé par une prédiction. Dans le cas où plusieurs données étaient manquantes, la valeur NA a été retenue. Les indices ont été standardisés afin de permettre une contribution égale de chaque pays de l’OCDE. La moyenne de l’indice ESCS est à 0 tandis que sont écart-type est à 1. 

Pour les variables concernant les notes des élèves lors des épreuves PISA en mathématiques, science et lecture, l’étude se basera sur les moyennes des 10 valeurs plausibles estimées par l’OCDE (de type “PV…”) afin de standardiser les résultats obtenus par les élèves dans chaque domaines. Afin d’étudier les REE, notre étude utilisera 3 notes par élèves, et notamment celle en mathématiques,ainsi qu’une moyenne de ces notes.

Pour estimer le bien-être des élèves des pays de l’OCDE, nous utliserons l’indice de bien-être ressenti durant les jours précédants (EXPWB). Cet indice est construit à partir de la question WB178, du questionnaire sur le bien-être. L’indice s’affiche comme manquant lorsque l’élève n’a pas répondu “Oui” à la question “La journée d’hier était-elle une journée comme les autres ?”

L’indice sur l’anxiété ressentie concernant les cours de mathématiques (ANXMAT) permet d’approfondir l’analyse de l’indice de soutien de l’enseignant de mathématiques. Il est construit à partir de la question ST292 concernant la crainte des difficultés en cours de mathématiques ou la crainte de l’échec. (voir PISA 2021 pour la méthodologie)

L’indice sur le sentiment d’appartenance (BELONG), représente le sentiment d’appartenance de l’élève à son école ainsi que l’existence de relations avec d’autres à l’école (ST034). (voir PISA 2018 pour méthodologie)

L’indice sur le harcèlement (BULLIED) repose sur la fréquence de plusieurs signes de harcèlement durant les 12 derniers mois (ST038), d’après les élèves. (voir PISA 2018 pour méthodologie)

L’indice sur l’utilisation des technologies de l’information et de la communication (TIC) en rapport avec la matière enseignée (ICTSUBJ) est construit à partir de la question IC173. Cette question concerne la fréquence d’utilisation des TIC.

Lien pour plus de détails méthodologiques concernant les indices construits par l’OCDE : https://www.oecd.org/content/dam/oecd/en/publications/reports/2024/03/pisa-2022-technical-report_599753f0/01820d6d-en.pdf

### Valeurs manquantes

```{r, echo = FALSE}
# Etude des NA selon les pays
prop_NA_par_ligne <- rowMeans(is.na(data))

pct_NA_par_pays <- tapply(prop_NA_par_ligne, data$CNT, mean) * 100

pct_NA_par_pays_tri <- sort(pct_NA_par_pays)

barplot(
  pct_NA_par_pays_tri,
  las = 2,              
  col = "darkorange",
  main = "Proportion moyenne de NA par pays",
  ylab = "% de valeurs manquantes",
  cex.names = 0.7
)
```

```{r, echo = FALSE}
# Le nombre de pays étant important, on peut plus simplement regrouper les pays selon le pourcentage de possession de valeurs manquantes. On établit 3 groupes : le premier entre 0 et 40% de valeurs manquantes, le deuxième entre 40 et 60% et le dernier entre 60 et 100%.

groupes <- cut(
  pct_NA_par_pays,
  breaks = c(-Inf, 40, 60, Inf),
  labels = c("< 40%", "40-60%", "> 60%")
)

table(groupes)

pct_groupes <- tapply(pct_NA_par_pays, groupes, mean)

pct_groupes

barplot(
  pct_groupes,
  col = 'orange',
  main = "Proportion moyenne de NA par groupe de pays",
  ylab = "% de valeurs manquantes"
)
```

On peut ainsi noter une grande quantité de valeurs manquantes qui nous pénalise au sein de l'étude si on décide de simplement supprimer les données des étudiants qui ne répondent parfois pas à certaines question. On se proposera alors d'imputer les données par la moyenne.

```{r, echo = FALSE}
# Histogramme de la répartition de l'indice de qualité de la REE
hist(data_etude$RELATST, main = "Répartition de l'indice de qualité de la REE", xlab = "indice", ylab = "fréquence")
```
