---
title: " Une bonne relation entre élève et enseignant se traduit-elle par une bonne réussite en mathématiques selon différents pays (Enquête data_ech_etude 2022) ?"
author: "Barbeau Faustine - Combes Florent - Dumas Elouan - Malzieu Yann"
date: "`r Sys.Date()`"
output: 
  pdf_document:
    toc: true
    toc_depth: 2
    fontsize: 12pt
    latex_engine: xelatex
    fontfamily: calibri
    geometry: margin=1in
    lang: fr
bibliography: references.bib
---

# Relation élèves enseignants

## Installation des packages 

```{r, echo=False} 
packages <- c("ggplot2", "dplyr", "corrplot","GGally","psych","FactoMineR","factoextra")

to_install <- packages[!packages %in% rownames(installed.packages())]
if(length(to_install)) install.packages(to_install, dependencies = TRUE)

lapply(packages, library, character.only = TRUE)
```
```{r}
library(tidyverse)
library(psych)
library(FactoMineR)
library(factoextra)
library(corrplot)
```

## Import des données

```{r}
data <- readRDS("stu_qqq.rds")
```


```{r}
dim(data)
```

Par souci d'efficacité, le jeu de données contenant plus de 600.000 individus, nous élaborerons nos analyses exploratoires sur un échantillon de 5% de celui-ci.


```{r}
taille = floor(nrow(data)*0.05)
data_ech <- data[sample.int(nrow(data), taille), ]
```


## Intro blabla


### Sélection et gestion des variables

--blabla sélection de variables

On décide ici de dicerner plusieurs types de variables, notamment celles en lien direct avec l'enseignent, celles concernant les cours de mathématiques, celles concernant la créativité, et les autres.

On les conserve toute et on aura l'occasion de créer des jeux de données distincts selon les types de variables.

Celles-ci seront nos variables explicatives.

```{r}
Notes <- data_ech %>% select(starts_with("PV"))
Notes_NA <- data_ech %>% select(starts_with("PV"))
Notes_NA <-lapply(Notes_NA, as.numeric)
moyennes_NA <- lapply(Notes_NA, mean, na.rm = FALSE)
```

```{r}
matieres <- c(
  "MATH", #Mathématiques générales
  "READ", #Lecture
  "SCIE" #Science
)
```

Calculons toutes les moyennes des élèves :

```{r}
Notes_moyennes <- as.data.frame(
  sapply(matieres, function(m) {
    vars <- paste0("PV", 1:10, m)
    rowMeans(Notes[, vars], na.rm = TRUE)
  })
)

colnames(Notes_moyennes) <- paste0("MOY_", matieres)

Notes_moyennes$MOY_GENERALE <- rowMeans(Notes_moyennes, na.rm = TRUE)
```

```{r}
vars_collector <- c("RELATST","TEACHSUP","ESCS","ST016Q01NA","ST272Q01JA", "EXPWB")

vars_etude <- vars_collector[vars_collector %in% names(data_ech)]

idx_vars_etude <- match(vars_etude, names(data_ech))

data_ech_etude <- c(data_ech[, c(1,26, idx_vars_etude), drop = FALSE],Notes_moyennes)
data_ech_etude <- as.data.frame(data_ech_etude)
```



Par ailleurs, les données de réponses aux questions sont décrites comme une echelle de 1 à 4 pour affirmer un total désacord, un désacord, un accord et un accord total. On aura l'occasion de transformes ces valeurs pour rendre le jeu plus clair, mais seulement après nos études préliminaires pour conserver la possibilité de calculer des statistiques de base (moyenne, mediane, EIQ...).

Regardons maintenant les types de nos variables :

```{r}
#| echo: true
#| output: false
str(data_ech_etude)
```

On ne remarque pas de gros problème au sein nos types de variables. On peut malgré tout convertir en facteur celles qui ne sont pas destinées à élaborer des calculs.

```{r}
vars_factor <- c(
  "ST004D01T"
)

data_ech_etude[, vars_factor] <- lapply(data_ech_etude[, vars_factor], factor)
```

### Etude des valeurs manquantes

Etudions les valeurs manquantes selon le pays des individus étudiés afin de mieux nous préparer à l'analyse monovariée :

```{r}
prop_NA_par_ligne <- rowMeans(is.na(data_ech))

pct_NA_par_pays <- tapply(prop_NA_par_ligne, data_ech$CNT, mean) * 100

pct_NA_par_pays_tri <- sort(pct_NA_par_pays)

barplot(
  pct_NA_par_pays_tri,
  las = 2,              
  col = "darkorange",
  main = "Proportion moyenne de NA par pays",
  ylab = "% de valeurs manquantes",
  cex.names = 0.7
)
```
Le nombre de pays étant important, on peut plus simplement regrouper les pays selon le pourcentage de possession de valeurs manquantes. On établit 3 groupes : le premier entre 0 et 40% de valeurs manquantes, le deuxième entre 40 et 60% et le dernier entre 60 et 100%.

```{r}
groupes <- cut(
  pct_NA_par_pays,
  breaks = c(-Inf, 40, 60, Inf),
  labels = c("< 40%", "40-60%", "> 60%")
)

table(groupes)

pct_groupes <- tapply(pct_NA_par_pays, groupes, mean)

pct_groupes

barplot(
  pct_groupes,
  col = 'orange',
  main = "Proportion moyenne de NA par groupe de pays",
  ylab = "% de valeurs manquantes"
)
```
On peut ainsi noter une grande quantité de valeurs manquantes qui nous pénalisera dans la suite de l'étude si on décide de simplement supprimer les données des étudiants qui ne répondent parfois pas à certaines question. On se proposera alors d'imputer les données par la moyenne. 


```{r}
# Sélection des variables quantitatives
vars_quanti <- data_ech_etude %>%
  select(RELATST, TEACHSUP, ESCS,
         ST016Q01NA, ST272Q01JA,
         EXPWB, MOY_MATH, MOY_READ,
         MOY_SCIE, MOY_GENERALE)

# Fonction d'imputation par la moyenne
impute_mean <- function(x){
  x[is.na(x)] <- mean(x, na.rm = TRUE)
  return(x)
}

vars_quanti_imp <- as.data.frame(lapply(vars_quanti, impute_mean))

# Réintégration dans le dataset
data_ech_etude_imp <- data_ech_etude
data_ech_etude_imp[, names(vars_quanti_imp)] <- vars_quanti_imp
```

## Analyses univariées
-> à faire sur les indices RELATST et TEACHSUP


```{r}
describe(vars_quanti_imp)
```
```{r}
summary(data_ech_etude)
```


#### distribution teachsup et relasts
```{r}
ggplot(data_ech_etude_imp, aes(x = TEACHSUP)) +
  geom_histogram(bins = 40) +
  theme_minimal()

ggplot(data_ech_etude_imp, aes(x = RELATST)) +
  geom_histogram(bins = 40) +
  theme_minimal()
```
#### COmparaison selon le genre
```{r}
data_ech_etude_imp$ST004D01T <- as.factor(data_ech_etude_imp$ST004D01T)

ggplot(data_ech_etude_imp, aes(x = ST004D01T, y = TEACHSUP)) +
  geom_boxplot() +
  theme_minimal()

ggplot(data_ech_etude_imp, aes(x = ST004D01T, y = RELATST)) +
  geom_boxplot() +
  theme_minimal()
```
#### Comparaison selon pays
```{r}
data_ech_etude_imp %>%
  group_by(CNT) %>%
  summarise(mean_RELATST = mean(RELATST),
            mean_TEACHSUP = mean(TEACHSUP)) %>%
  arrange(desc(mean_RELATST))
```

### Variable expliquée 



Variable explicatives = age etc
variables expliquée = 2 indices

Premièrement il peut être pertinent d'analyser séparément nos variables explicatives et notre variable expliquée.
Nos varaibles expliquées sont celles caractérisant au mieux la relation élèves enseignants: RELATST et TEACHSUP --blabla explication des indices
Les reste contituera les variables explicatives



```{r}
pairs(
  data_ech_etude[, !(names(data_ech_etude) %in% "CNT")],
  pch = 19,
  col = "orange",
  lower.panel = panel.smooth
)
```

## Ananlyse bivariée

```{python}
cor_mat <- cor(vars_quanti_imp)

corrplot(cor_mat, method = "color", type = "upper")
```

```{r}
ggpairs(
  data_ech_etude %>% dplyr::select(-CNT)
)
```

#### corrélation teachsup et relasts
```{r}
cor(data_ech_etude_imp$TEACHSUP, data_ech_etude_imp$RELATST)
```
#### liens avec performances scolaires
```{r}
cor(data_ech_etude_imp$TEACHSUP, data_ech_etude_imp$MOY_GENERALE)
cor(data_ech_etude_imp$RELATST, data_ech_etude_imp$MOY_GENERALE)
```

```{r}
cor(data_ech_etude_imp$TEACHSUP, data_ech_etude_imp$RELATST)
cor(data_ech_etude_imp$TEACHSUP, data_ech_etude_imp$MOY_GENERALE)
cor(data_ech_etude_imp$RELATST, data_ech_etude_imp$MOY_GENERALE)
cor(data_ech_etude_imp$RELATST, data_ech_etude_imp$EXPWB)
```


#### regression linéaire
```{r}
modele1 <- lm(RELATST ~ TEACHSUP + ESCS + EXPWB + MOY_GENERALE,
              data = data_ech_etude_imp)

summary(modele1)
```
## Analyse multivariée
```{r}
acp_data <- scale(vars_quanti_imp)

res_pca <- PCA(acp_data, graph = FALSE)

fviz_eig(res_pca)
```
```{r}
fviz_pca_var(res_pca, col.var = "contrib")
```
```{r}
fviz_pca_ind(res_pca,
             geom = "point",
             alpha.ind = 0.1)
```



```{r}
ggplot(data_ech_etude_imp, aes(x=CNT, y=RELATST)) +
  geom_boxplot() +
  theme_minimal() +
  coord_flip() +
  ggtitle("Distribution de RELATST par pays")

ggplot(data_ech_etude_imp, aes(x=CNT, y=TEACHSUP)) +
  geom_boxplot() +
  theme_minimal() +
  coord_flip() +
  ggtitle("Distribution de TEACHSUP par pays")
```

## Analyse des notes (en faire quoi ?)
```{r}
sum(is.na(Notes))
```

On note que la variable qu'on cherche à expliquer se traduit par des notes dans différentes matières. Certaines notes sont vraissemblablement manquantes et l'on souligne 85600 valeurs manquantes sur 30687 élèves multipliés par 110 variables, soit (85600/(30687x110))x100 N.A en pourcentage.

```{r}
(85600/(30687*110))*100
```

On a donc 2.5% de valeurs manquantes, qu'on imputera pour le moment par la moyenne.

Etudions maintenant concrètement ces notes.

D'abord on distingue toutes les matières dans le dataframe suivant :



Etablissons maintenant quelques statistiques descriptives de nos moyennes par matières pour une première approche.

```{r}
stats_matieres <- t(
  sapply(
    Notes_moyennes[, grep("^MOY_", names(Notes_moyennes))],
    function(x) {
      c(
        N      = sum(!is.na(x)),
        Moyenne = mean(x, na.rm = TRUE),
        Ecart_type = sd(x, na.rm = TRUE),
        Min    = min(x, na.rm = TRUE),
        Q1     = quantile(x, 0.25, na.rm = TRUE),
        Mediane = median(x, na.rm = TRUE),
        Q3     = quantile(x, 0.75, na.rm = TRUE),
        Max    = max(x, na.rm = TRUE)
      )
    }
  )
)

stats_matieres
```

On peut alors tracer par exemple l'histogramme représentant les moyennes en mathématiques en densité d'effectif, et y ajouter la courbe de la fonction de densité :

```{r}
hist(
  Notes_moyennes$MOY_MATH,
  breaks = 30,
  freq = FALSE,  
  col = "orange",
  main = "Distribution de la moyenne en mathématiques",
  xlab = "Moyenne",
  ylab = "Densité d'effectif",
)
densite <- density(Notes_moyennes$MOY_MATH) 
lines(densite, col = "black",lwd=3)
```
On s'apperçoit que les moyennes des élèves semblent tendre vers une loi gaussienne. On pourrait par la suite effectuer des tests d'adéquation tels que la droite de Henry ou un QQ-plot.

```{r}
qqnorm(Notes_moyennes$MOY_GENERALE)
qqline(Notes_moyennes$MOY_GENERALE, col = "red")
```

Grâce à ces méthodes, on est capable d'identifier que la moyenne générale des élèves poursuit une distribution gaussienne.

Par ailleurs, on discrétise ces notes en classes pour obtenir des proportions d'élèves appartenant à une certaine classe/note.

```{r}
Notes_moy_class = data.frame(Notes_moyennes$MOY_MATH)
Notes_moy_class <- Notes_moyennes %>%
  mutate(
    Classes_Niveau = case_when(
      MOY_MATH <= 100 ~ "0-100",
      MOY_MATH <= 200 ~ "100-200",
      MOY_MATH <= 300 ~ "200-300",
      MOY_MATH <= 400 ~ "300-400",
      MOY_MATH <= 500 ~ "400-500",
      MOY_MATH <= 600 ~ "500-600",
      MOY_MATH <= 700 ~ "600-700",
      MOY_MATH <= 800 ~ "700-800",
      MOY_MATH <= 900 ~ "800-900",
      MOY_MATH <= 1000 ~ "900-1000"
    )
  )
ordre_classes <- c(
  "0-100","100-200","200-300","300-400","400-500",
  "500-600","600-700","700-800","800-900","900-1000"
)

Notes_moy_class$Classes_Niveau <- factor(
  Notes_moy_class$Classes_Niveau,
  levels = ordre_classes
)
tab <- table(Notes_moy_class$Classes_Niveau)
tab_pct <- prop.table(tab) * 100
```

On trace le diagramme en barre des 10 classes de moyennes de mathématiques :

```{r}
barplot(
  tab_pct,
  las = 2,                
  ylim = c(0, max(tab_pct) * 1.2),
  col = "orange",
  ylab = "Pourcentage",
  main = "Répartition des notes moyennes (%)"
)
```
On lit : "Environ 20% des élèves de l'échantillon possèdent une moyenne en mathématiques entre 500 et 600 points."

Plus précisément et avant les analyses multivariées, on peut par curiosité regarder si certains pays influencent cette moyenne.
On crée le dataframe ;

```{r}
df_Moy_pays <- data.frame(
  MOY_GENERALE = Notes_moyennes$MOY_GENERALE,
  Code_pays = data_ech_etude$Code_pays,
  Pays_OCDE = factor(
    data_ech_etude$Pays_OCDE,
    levels = c(0, 1),
    labels = c("Non-OCDE", "OCDE")
  )
)
```

On réalise alors des statistiques descriptives une nouvelle fois ;

```{r}
stats_pays <- aggregate(
  MOY_GENERALE ~ Code_pays,
  data = df_Moy_pays,
  FUN = function(x) c(
    N = length(x),
    Moyenne = mean(x, na.rm = TRUE),
    Ecart_type = sd(x, na.rm = TRUE),
    Mediane = median(x, na.rm = TRUE)
  )
)

stats_pays$N <- stats_pays$MOY_GENERALE[, "N"]
stats_pays$Moyenne <- stats_pays$MOY_GENERALE[, "Moyenne"]
stats_pays$Ecart_type <- stats_pays$MOY_GENERALE[, "Ecart_type"]
stats_pays$Mediane <- stats_pays$MOY_GENERALE[, "Mediane"]

stats_pays$MOY_GENERALE <- NULL

stats_pays <- stats_pays[order(stats_pays$Moyenne, decreasing = TRUE), ]

stats_pays
```

Le calcul des statistiques classiques nous permet de montrer que les élèves de Singapour et du Japon dominent les autres pays de part leur moyenne générale (en moyenne). En revanche ce sont le cambodge et la république dominicaine qui se montre avoir des moyennes générales (en moyenne) plus faibles. Notons par ailleurs que l'écart-type semble plus élevé pour les meilleurs pays. On peut émettre l'hypothèse que certains élèves tirent la moyenne vers le haut en étant extêmement efficaces dans leurs examens.

Maintenant, on se propose un bref apperçu de l'analyse de la moyenne générale selon l'appartenance au pays de l'OCDE.

```{r}
boxplot(
  MOY_GENERALE ~ Pays_OCDE,
  data = df_Moy_pays,
  col = c("lightgray", "darkgray"),
  ylab = "Moyenne générale",
  xlab = "",
  main = "Moyenne générale selon l'appartenance à l'OCDE"
)
```
Graphiquement, les pays de l'OCDE montrent sur cet échantillon une moyenne générale plus élevée, avec une médiane à ~100 points de plus.

D'autre part et plus généralement, on s'intéresse à toutes les moyennes les unes entre les autres. 

```{r}
cor_mat <- cor(
  Notes_moyennes[, grep("^MOY_", names(Notes_moyennes))],
  use = "pairwise.complete.obs"
)

corrplot(
  cor_mat,
  method = "number",
  type = "upper",
  tl.col = "black",
  tl.srt = 45,
  number.cex = 0.8
)

```

On note qu'elles semblent toutes corrélées les unes des autres. Cela fait sens car 8 moyennes de notes sur 11 sont des sous-parties des mathématiques et sont donc incluses dans la même matière. De plus on a une 9ème variable de pure moyenne de l'élève en mathématique.
On aurait pu s'attendre à de tels résultats. A noter tout de même que les moyennes en mathématiques, en lecture et en sciences sont fortement corrélées. (graph utile à mettre en annexe pour expliquer pourquoi on a pas pris toutes les moyennes)
 
### Variables explicatives

Ensuite, on construit une boucle permettant d'étudier toutes les variables d'intérêt à notre guise à l'aide de diagrammes circulaires ;

```{r}
vars_a_visualiser <- names(data_ech_etude)[24:65]

for (var in vars_a_visualiser) {
  tab <- table(data_ech_etude[[var]])
  tab_pct <- round(100 * tab / sum(tab), 1)
  
  pie(tab, 
      labels = paste0(names(tab), " (", tab_pct, "%)"),
      main = paste("Répartition de", var),
      col = c("red","orange", "yellow","green", "cadetblue1" ))
}
```

## Analyses multivariées
