---
title: "Relation élèves enseignants"
author: "Barbeau Faustine - Combes Florent - Dumas Elouan - Malzieu Yann"
format:
  pdf:
    documentclass: report
    pdf-engine: pdflatex 
    toc: true
    header-includes: |
      \usepackage[utf8]{inputenc}
      \usepackage[T1]{fontenc}
      \usepackage{enumitem}
      \setlist[itemize]{label=$\bullet$}
      \setlength{\parindent}{2em}
lang: fr
fontsize: 11pt
papersize: a4
geometry: top=1.5cm, bottom=1.5cm, left=2.5cm, right=2.5cm
link-citations: true 
nocite: "@*"
---
Proposition problèmatique : La relation élève-enseignant constitue-t-elle un déterminant direct de la performance scolaire globale ou agit-elle principalement comme un facteur structurant du climat émotionnel et social des élèves, susceptible d’influencer indirectement leurs résultats académiques ?

pour plus de chose à dire on peut rajouter les différence entre pays pour faire des sous parties ou faire des zoom sur des variables précise et ainsi rajouter des analyse univariée car très peu pour le moment
# Relation élèves enseignants

## Installation des packages 

```{r} 
#| include: false
#| warning: false
#| message: false

packages <- c("ggplot2", "dplyr", "corrplot","GGally","psych","FactoMineR","factoextra", "tidyverse")

# on fait pas l'installation pour le render car bug
# install.packages(packages) 

library(tidyverse)
library(psych)
library(FactoMineR)
library(factoextra)
library(corrplot)
```

## Import des données

```{r}
data <- readRDS("stu_qqq.rds")
```


```{r}
dim(data)
```

Par souci d'efficacité, le jeu de données contenant plus de 600.000 individus, nous élaborerons nos analyses exploratoires sur un échantillon de 5% de celui-ci.

## Intro blabla

### Gestion des notes
```{r}
Notes <- data %>% select(starts_with("PV"))
Notes_NA <- data %>% select(starts_with("PV"))
Notes_NA <-lapply(Notes_NA, as.numeric)
moyennes_NA <- lapply(Notes_NA, mean, na.rm = FALSE)
```

```{r}
matieres <- c(
"MATH", #Mathématiques générales
"READ", #Lecture
"SCIE", #Science
"MCCR", #Mathématiques : Changement et relation
"MCQN", #Mathématiques : Quantitatif
"MCSS", #Mathématiques : Espace et formes
"MCUD", #Mathématiques : Incertitude et données
"MPEM", #Mathématiques : Employer des concepts mathématiques, définitions et théorèmes
"MPFS", #Mathématiques : Formuler des situations mathématiquement
"MPIN", #Mathématiques : Interpréter, appliquer et analyser des sorties mathématiques
"MPRE" #Mathématiques : Raisonnement
)
```

```{r}
Notes_moyennes <- as.data.frame(
  sapply(matieres, function(m) {
    vars <- paste0("PV", 1:10, m)
    rowMeans(Notes[, vars], na.rm = TRUE)
  })
)

colnames(Notes_moyennes) <- paste0("MOY_", matieres)

Notes_moyennes$MOY_GENERALE <- rowMeans(Notes_moyennes, na.rm = TRUE)
```

```{r}
cor_mat <- cor(
  Notes_moyennes[, grep("^MOY_", names(Notes_moyennes))],
  use = "pairwise.complete.obs"
)

corrplot(
  cor_mat,
  method = "number",
  type = "upper",
  tl.col = "black",
  tl.srt = 45,
  number.cex = 0.8
)

```

```{r}
matieres <- c(
  "MATH", #Mathématiques générales
  "READ", #Lecture
  "SCIE" #Science
)
```

```{r}
Notes_moyennes <- as.data.frame(
  sapply(matieres, function(m) {
    vars <- paste0("PV", 1:10, m)
    rowMeans(Notes[, vars], na.rm = TRUE)
  })
)

colnames(Notes_moyennes) <- paste0("MOY_", matieres)

Notes_moyennes$MOY_GENERALE <- rowMeans(Notes_moyennes, na.rm = TRUE)
```
### Sélection et gestion des variables
--blabla sélection de variables

On décide ici de dicerner plusieurs types de variables, notamment celles en lien direct avec l'enseignent, celles concernant les cours de mathématiques, celles concernant la créativité, et les autres.

On les conserve toute et on aura l'occasion de créer des jeux de données distincts selon les types de variables.

Celles-ci seront nos variables explicatives.

```{r}
vars_collector <- c("RELATST","TEACHSUP","ESCS","ST016Q01NA","ST272Q01JA", "EXPWB","BELONG","BULLIED","ANXMAT")

vars_etude <- vars_collector[vars_collector %in% names(data)]

idx_vars_etude <- match(vars_etude, names(data))

data_etude <- c(data[, c(1,26, idx_vars_etude), drop = FALSE],Notes_moyennes)
data_etude <- as.data.frame(data_etude)
```



Regardons maintenant les types de nos variables :

```{r}
#| echo: true
#| output: false
str(data_etude)
```

On ne remarque pas de gros problème au sein nos types de variables. On peut malgré tout convertir en facteur celles qui ne sont pas destinées à élaborer des calculs.

```{r}

data_etude$ST004D01T <- as.factor(data_etude$ST004D01T)
```

### Etude des valeurs manquantes - à mettre en annexe pour moi 

Etudions les valeurs manquantes selon le pays des individus étudiés afin de mieux nous préparer à l'analyse monovariée :

```{r}
prop_NA_par_ligne <- rowMeans(is.na(data))

pct_NA_par_pays <- tapply(prop_NA_par_ligne, data$CNT, mean) * 100

pct_NA_par_pays_tri <- sort(pct_NA_par_pays)

barplot(
  pct_NA_par_pays_tri,
  las = 2,              
  col = "darkorange",
  main = "Proportion moyenne de NA par pays",
  ylab = "% de valeurs manquantes",
  cex.names = 0.7
)
```
Le nombre de pays étant important, on peut plus simplement regrouper les pays selon le pourcentage de possession de valeurs manquantes. On établit 3 groupes : le premier entre 0 et 40% de valeurs manquantes, le deuxième entre 40 et 60% et le dernier entre 60 et 100%.

```{r}
groupes <- cut(
  pct_NA_par_pays,
  breaks = c(-Inf, 40, 60, Inf),
  labels = c("< 40%", "40-60%", "> 60%")
)

table(groupes)

pct_groupes <- tapply(pct_NA_par_pays, groupes, mean)

pct_groupes

barplot(
  pct_groupes,
  col = 'orange',
  main = "Proportion moyenne de NA par groupe de pays",
  ylab = "% de valeurs manquantes"
)
```
On peut ainsi noter une grande quantité de valeurs manquantes qui nous pénalisera dans la suite de l'étude si on décide de simplement supprimer les données des étudiants qui ne répondent parfois pas à certaines question. On se proposera alors d'imputer les données par la moyenne. 


```{r}
# Sélection des variables quantitatives
vars_quanti <- data_etude %>%
  select(RELATST, TEACHSUP, ESCS,
         ST016Q01NA, ST272Q01JA,
         EXPWB, MOY_MATH, MOY_READ,
         MOY_SCIE, MOY_GENERALE, ANXMAT,BELONG,BULLIED)

# Fonction d'imputation par la moyenne
impute_mean <- function(x){
  x[is.na(x)] <- mean(x, na.rm = TRUE)
  return(x)
}

vars_quanti_imp <- as.data.frame(lapply(vars_quanti, impute_mean))

# Réintégration dans le dataset
data_etude_imp <- data_etude
data_etude_imp[, names(vars_quanti_imp)] <- vars_quanti_imp
```

rajouter peut être une partie univariée
## Partie 1 - Les indices REE influence le climat émoitionnel et sociale de l'élève ?
```{r}
vars_psy <- data_etude_imp %>%
  select(RELATST, TEACHSUP, BELONG, BULLIED, ANXMAT)

cor_psy <- cor(vars_psy)
corrplot(cor_psy, method="number", type="upper")
```

```{r}
res_pca_psy <- PCA(scale(vars_psy), graph = FALSE)

fviz_eig(res_pca_psy)
fviz_pca_var(res_pca_psy, col.var = "contrib")
```
## Partie II - Les indices REE influence les résultats acadèmiques ?
on inclut ESCS dans les regression car la moyenne peut en effet s'expliquer par les REE mais il est evident qu'il l'est aussi par le contexte sociaux économique. Donc l'inclure permet de ne pas avoir des coeff trop élevé pour les indices REE et ainsi biaisé alors que les bonnes notes s'expliquent aussi par ESCS
```{r}
cor(data_etude_imp$TEACHSUP, data_etude_imp$MOY_MATH)
cor(data_etude_imp$RELATST, data_etude_imp$MOY_MATH)
```
```{r}
modele_direct <- lm(MOY_MATH ~ TEACHSUP + RELATST + ESCS,
                    data = data_etude_imp)

summary(modele_direct)
```
```{r}
data_etude_imp %>%
  group_by(CNT) %>%
  summarise(
    corr_TEACH = cor(TEACHSUP, MOY_MATH),
    corr_REL = cor(RELATST, MOY_MATH)
  )
```

## partie III - Est-ce que cela a un effet indirect ?
regression pour avoir l'impact d'une variable sur une autre (coeff beta)
voir impact sur les indices en ajoutant ESCS (même raison que II)
ne pas regarder que R² car celui-ci pas efficace (modèle trop compliqué pour avoir R² efficace) regarder surtout beta et p-value
```{r}
modele_anx <- lm(ANXMAT ~ TEACHSUP + RELATST + ESCS,
                 data = data_etude_imp)

summary(modele_anx)
```

```{r}
modele_belong <- lm(BELONG ~ TEACHSUP + RELATST + ESCS,
                    data = data_etude_imp)

summary(modele_belong)
```

```{r}
modele_tout <- lm(MOY_MATH ~ TEACHSUP + RELATST +
                         ANXMAT + BELONG + ESCS,
                       data = data_etude_imp)

summary(modele_tout)
```

