---
title: "Relation élèves enseignants"
author: "Barbeau Faustine - Combes Florent - Dumas Elouan - Malzieu Yann"
format:
  pdf:
    documentclass: report
    pdf-engine: pdflatex 
    toc: true
    header-includes: |
      \usepackage[utf8]{inputenc}
      \usepackage[T1]{fontenc}
      \usepackage{enumitem}
      \setlist[itemize]{label=$\bullet$}
      \setlength{\parindent}{2em}
lang: fr
fontsize: 11pt
papersize: a4
geometry: top=1.5cm, bottom=1.5cm, left=2.5cm, right=2.5cm
link-citations: true 
nocite: "@*"
---
\renewcommand{\contentsname}{Table des matières}
\tableofcontents

# Introduction

Problématique
* La relation élève-enseignant constitue-t-elle un déterminant direct de la performance scolaire globale ou agit-elle principalement comme un facteur structurant du climat émotionnel et social des élèves, susceptible d’influencer indirectement leurs résultats académiques ?

* Comment se caractérise la relation entre élèves et enseignants et en quoi cette relation influence-t-elle la scolarité des élèves ?

Note : pour plus de chose à dire on peut rajouter les différence entre pays pour faire des sous parties ou faire des zoom sur des variables précise et ainsi rajouter des analyse univariée car très peu pour le moment


```{r, echo = FALSE, include = FALSE} 
# installation des packages
#| include: FALSE
#| warning: FALSE
#| message: FALSE

# packages <- c("ggplot2", "dplyr", "corrplot","GGally","psych","FactoMineR","factoextra", "tidyverse")
# install.packages(packages) 
library(tidyverse)
library(psych)
library(FactoMineR)
library(factoextra)
library(corrplot)
```

```{r, echo = FALSE, include = FALSE}
# Importation des données
data <- readRDS("stu_qqq.rds")
```

```{r, echo = FALSE, include = FALSE}
## Gestion des notes
Notes <- data %>% select(starts_with("PV"))
Notes_NA <- data %>% select(starts_with("PV"))
Notes_NA <-lapply(Notes_NA, as.numeric)
moyennes_NA <- lapply(Notes_NA, mean, na.rm = FALSE)
```

```{r, echo = FALSE, include = FALSE}
matieres <- c(
"MATH", #Mathématiques générales
"READ", #Lecture
"SCIE", #Science
"MCCR", #Mathématiques : Changement et relation
"MCQN", #Mathématiques : Quantitatif
"MCSS", #Mathématiques : Espace et formes
"MCUD", #Mathématiques : Incertitude et données
"MPEM", #Mathématiques : Employer des concepts mathématiques, définitions et théorèmes
"MPFS", #Mathématiques : Formuler des situations mathématiquement
"MPIN", #Mathématiques : Interpréter, appliquer et analyser des sorties mathématiques
"MPRE" #Mathématiques : Raisonnement
)
```

```{r, echo = FALSE, include = FALSE}
Notes_moyennes <- as.data.frame(
  sapply(matieres, function(m) {
    vars <- paste0("PV", 1:10, m)
    rowMeans(Notes[, vars], na.rm = TRUE)
  })
)

colnames(Notes_moyennes) <- paste0("MOY_", matieres)

Notes_moyennes$MOY_GENERALE <- rowMeans(Notes_moyennes, na.rm = TRUE)
```

```{r, echo = FALSE}
cor_mat <- cor(
  Notes_moyennes[, grep("^MOY_", names(Notes_moyennes))],
  use = "pairwise.complete.obs"
)

corrplot(
  cor_mat,
  method = "color",
  type = "upper",
  col = colorRampPalette(c("#2c7bb6", "white", "#d7191c"))(200),
  tl.col = "black",
  tl.srt = 45,
  addCoef.col = "black",
  number.cex = 0.7,
  diag = FALSE
)
```

```{r, echo = FALSE, include = FALSE}
matieres <- c(
  "MATH", #Mathématiques générales
  "READ", #Lecture
  "SCIE" #Science
)
```

```{r, echo = FALSE, include = FALSE}
Notes_moyennes <- as.data.frame(
  sapply(matieres, function(m) {
    vars <- paste0("PV", 1:10, m)
    rowMeans(Notes[, vars], na.rm = TRUE)
  })
)

colnames(Notes_moyennes) <- paste0("MOY_", matieres)

Notes_moyennes$MOY_GENERALE <- rowMeans(Notes_moyennes, na.rm = TRUE)
```

```{r, echo = FALSE, include = FALSE}
# Selection des indices + variables explicatives
vars_collector <- c("RELATST","TEACHSUP","ESCS","ST016Q01NA","ST272Q01JA", "EXPWB","BELONG","BULLIED","ANXMAT")

vars_etude <- vars_collector[vars_collector %in% names(data)]

idx_vars_etude <- match(vars_etude, names(data))

data_etude <- c(data[, c(1,26, idx_vars_etude), drop = FALSE],Notes_moyennes)
data_etude <- as.data.frame(data_etude)
```

```{r, echo = FALSE, include = FALSE}
# Sélection des variables quantitatives
vars_quanti <- data_etude %>%
  select(RELATST, TEACHSUP, ESCS,
         ST016Q01NA, ST272Q01JA,
         EXPWB, MOY_MATH, MOY_READ,
         MOY_SCIE, MOY_GENERALE, ANXMAT,BELONG,BULLIED)

# Fonction d'imputation par la moyenne
impute_mean <- function(x){
  x[is.na(x)] <- mean(x, na.rm = TRUE)
  return(x)
}

vars_quanti_imp <- as.data.frame(lapply(vars_quanti, impute_mean))

# Réintégration dans le dataset
data_etude_imp <- data_etude
data_etude_imp[, names(vars_quanti_imp)] <- vars_quanti_imp
```

```{r, echo = FALSE, include = FALSE}
# Conversion en facteur
data_etude$ST004D01T <- as.factor(data_etude$ST004D01T)
```

# 1 Caractériser la relation élève-enseignant

## Une étude de la relation au travers du vécu de l'élève

Aspect méthodologique des indices + questions utilisées

Suite selon les résultats des analyses univariées sur les indices + questions 


```{r, echo = FALSE}
hist(data_etude$RELATST, main = "Répartition de l'indice de qualité de la REE", xlab = "indice", ylab = "fréquence")

options(scipen = 999) # pour éviter les puissances de 10

data_relatst <- data %>% select(ST267Q01JA, ST267Q02JA, ST267Q03JA, ST267Q04JA, ST267Q05JA, ST267Q06JA, ST267Q07JA, ST267Q08JA)

# Les enseignants étaient respectueux envers lui/elle
data_relatst$ST267Q01JA <- factor(
  data_relatst$ST267Q01JA,
  levels = c(1, 2, 3, 4),
  labels = c("Totalement d'accord", "D'accord", "Pas d'accord", "Pas du tout d'accord")) # On nomme les valeurs de 1 à 4

ggplot(data_relatst, aes(x = ST267Q01JA)) +
  geom_bar(fill = "darkcyan", width = 0.7) +
  labs(title = "Les enseignants étaient respectueux envers lui/elle", x = "", y = "Nombre de répondants") +
  geom_text(stat = "count", aes(label = ..count..), vjust = -0.3, size = 4) # permet l'affichage du nombre de réponses pour chaque barre

# Les enseignants se préoccupent de l’élève en cas de retard
data_relatst$ST267Q02JA <- factor(
  data_relatst$ST267Q02JA,
  levels = c(1, 2, 3, 4),
  labels = c("Pas du tout d'accord", "Pas d'accord", "D'accord", "Totalement d'accord")) 

ggplot(data_relatst, aes(x = ST267Q02JA)) +
  geom_bar(fill = "darkcyan", width = 0.7) +
  labs(title = "Les enseignants se préoccupent de l’élève en cas de retard", x = "", y = "Nombre de répondants") +
  geom_text(stat = "count", aes(label = ..count..), vjust = -0.3, size = 4)

# Les enseignants seraient heureux de le/la revoir 3 ans après
data_relatst$ST267Q03JA <- factor(
  data_relatst$ST267Q03JA,
  levels = c(1, 2, 3, 4),
  labels = c("Pas du tout d'accord", "Pas d'accord", "D'accord", "Totalement d'accord")) 

ggplot(data_relatst, aes(x = ST267Q03JA)) +
  geom_bar(fill = "darkcyan", width = 0.7) +
  labs(title = "Les enseignants seraient heureux de le/la revoir 3 ans après", x = "", y = "Nombre de répondants") +
  geom_text(stat = "count", aes(label = ..count..), vjust = -0.3, size = 4)

# Les enseignants intimident l’élève
data_relatst$ST267Q04JA <- factor(
  data_relatst$ST267Q04JA,
  levels = c(1, 2, 3, 4),
  labels = c("Pas du tout d'accord", "Pas d'accord", "D'accord", "Totalement d'accord")) 

ggplot(data_relatst, aes(x = ST267Q04JA)) +
  geom_bar(fill = "coral", width = 0.7) +
  labs(title = "Les enseignants intimident l’élève", x = "", y = "Nombre de répondants") +
  geom_text(stat = "count", aes(label = ..count..), vjust = -0.3, size = 4)

# Lorsque les enseignants me demandent comment je vais, ils sont vraiment intéressés par ma réponse
data_relatst$ST267Q05JA <- factor(
  data_relatst$ST267Q05JA,
  levels = c(1, 2, 3, 4),
  labels = c("Pas du tout d'accord", "Pas d'accord", "D'accord", "Totalement d'accord")) 

ggplot(data_relatst, aes(x = ST267Q05JA)) +
  geom_bar(fill = "darkcyan", width = 0.7) +
  labs(title = "Lorsque les enseignants me demandent comment je vais, ils sont vraiment intéressés par ma réponse", x = "", y = "Nombre de répondants") +
  geom_text(stat = "count", aes(label = ..count..), vjust = -0.3, size = 4)

# Les enseignants étaient amicaux avec lui/elle
data_relatst$ST267Q06JA <- factor(
  data_relatst$ST267Q06JA,
  levels = c(1, 2, 3, 4),
  labels = c("Pas du tout d'accord", "Pas d'accord", "D'accord", "Totalement d'accord")) 

ggplot(data_relatst, aes(x = ST267Q06JA)) +
  geom_bar(fill = "darkcyan", width = 0.7) +
  labs(title = "Les enseignants étaient amicaux avec lui/elle", x = "", y = "Nombre de répondants") +
  geom_text(stat = "count", aes(label = ..count..), vjust = -0.3, size = 4)

# Les enseignants se soucient du bien-être de l’élève
data_relatst$ST267Q07JA <- factor(
  data_relatst$ST267Q07JA,
  levels = c(1, 2, 3, 4),
  labels = c("Pas du tout d'accord", "Pas d'accord", "D'accord", "Totalement d'accord")) 

ggplot(data_relatst, aes(x = ST267Q07JA)) +
  geom_bar(fill = "darkcyan", width = 0.7) +
  labs(title = "Les enseignants se soucient du bien-être de l’élève", x = "", y = "Nombre de répondants") +
  geom_text(stat = "count", aes(label = ..count..), vjust = -0.3, size = 4)

# Les enseignants sont méchants avec l’élève
data_relatst$ST267Q08JA <- factor(
  data_relatst$ST267Q08JA,
  levels = c(1, 2, 3, 4),
  labels = c("Pas du tout d'accord", "Pas d'accord", "D'accord", "Totalement d'accord")) 

ggplot(data_relatst, aes(x = ST267Q08JA)) +
  geom_bar(fill = "coral", width = 0.7) +
  labs(title = "Les enseignants sont méchants avec l’élève", x = "", y = "Nombre de répondants") +
  geom_text(stat = "count", aes(label = ..count..), vjust = -0.3, size = 4)
```


# 2 Les indices REE influence le climat émoitionnel et sociale de l'élève ?

```{r, echo = FALSE}
vars_psy <- data_etude_imp %>%
  select(RELATST, TEACHSUP, BELONG, BULLIED, ANXMAT)

cor_psy <- cor(vars_psy)

corrplot(
  cor_psy,
  method = "color",
  type = "upper",
  col = colorRampPalette(c("#2c7bb6", "white", "#d7191c"))(200),
  tl.col = "black",
  tl.srt = 45,
  addCoef.col = "black",
  number.cex = 0.7,
  diag = FALSE
)
```

```{r, echo = FALSE, include = FALSE}
res_pca_psy <- PCA(scale(vars_psy), graph = FALSE)

fviz_eig(res_pca_psy)
```
```{r, echo = FALSE}
fviz_pca_var(
  res_pca_psy,
  col.var = "contrib",
  gradient.cols = c("grey90", "grey60", "black"),
  repel = TRUE)
```

## Partie II Les indices REE influence les résultats acadèmiques ?

on inclut ESCS dans les regression car la moyenne peut en effet s'expliquer par les REE mais il est evident qu'il l'est aussi par le contexte sociaux économique. Donc l'inclure permet de ne pas avoir des coeff trop élevé pour les indices REE et ainsi biaisé alors que les bonnes notes s'expliquent aussi par ESCS

```{r, echo = FALSE, include = FALSE}
cor(data_etude_imp$TEACHSUP, data_etude_imp$MOY_MATH)
cor(data_etude_imp$RELATST, data_etude_imp$MOY_MATH)
```
```{r, echo = FALSE, include = FALSE}
modele_direct <- lm(MOY_MATH ~ TEACHSUP + RELATST + ESCS,
                    data = data_etude_imp)

summary(modele_direct)
```
```{r, echo = FALSE, include = FALSE}
data_etude_imp %>%
  group_by(CNT) %>%
  summarise(
    corr_TEACH = cor(TEACHSUP, MOY_MATH),
    corr_REL = cor(RELATST, MOY_MATH)
  )
```

## partie III Est-ce que cela a un effet indirect ?

regression pour avoir l'impact d'une variable sur une autre (coeff beta)
voir impact sur les indices en ajoutant ESCS (même raison que II)
ne pas regarder que R² car celui-ci pas efficace (modèle trop compliqué pour avoir R² efficace) regarder surtout beta et p-value

```{r, echo = FALSE, include = FALSE}
modele_anx <- lm(ANXMAT ~ TEACHSUP + RELATST + ESCS,
                 data = data_etude_imp)

summary(modele_anx)
```

```{r, echo = FALSE, include = FALSE}
modele_belong <- lm(BELONG ~ TEACHSUP + RELATST + ESCS,
                    data = data_etude_imp)

summary(modele_belong)
```

```{r, echo = FALSE, include = FALSE}
modele_tout <- lm(MOY_MATH ~ TEACHSUP + RELATST +
                         ANXMAT + BELONG + ESCS,
                       data = data_etude_imp)

summary(modele_tout)
```

# Annexe

### Valeurs manquantes

```{r, echo = FALSE}
# Etude des NA selon les pays
prop_NA_par_ligne <- rowMeans(is.na(data))

pct_NA_par_pays <- tapply(prop_NA_par_ligne, data$CNT, mean) * 100

pct_NA_par_pays_tri <- sort(pct_NA_par_pays)

barplot(
  pct_NA_par_pays_tri,
  las = 2,              
  col = "darkorange",
  main = "Proportion moyenne de NA par pays",
  ylab = "% de valeurs manquantes",
  cex.names = 0.7
)
```

```{r, echo = FALSE}
# Le nombre de pays étant important, on peut plus simplement regrouper les pays selon le pourcentage de possession de valeurs manquantes. On établit 3 groupes : le premier entre 0 et 40% de valeurs manquantes, le deuxième entre 40 et 60% et le dernier entre 60 et 100%.

groupes <- cut(
  pct_NA_par_pays,
  breaks = c(-Inf, 40, 60, Inf),
  labels = c("< 40%", "40-60%", "> 60%")
)

table(groupes)

pct_groupes <- tapply(pct_NA_par_pays, groupes, mean)

pct_groupes

barplot(
  pct_groupes,
  col = 'orange',
  main = "Proportion moyenne de NA par groupe de pays",
  ylab = "% de valeurs manquantes"
)
```

On peut ainsi noter une grande quantité de valeurs manquantes qui nous pénalise au sein de l'étude si on décide de simplement supprimer les données des étudiants qui ne répondent parfois pas à certaines question. On se proposera alors d'imputer les données par la moyenne. 



