---
title: "Relation élèves enseignants"
author: "Barbeau Faustine - Combes Florent - Dumas Elouan - Malzieu Yann"
format:
  pdf:
    documentclass: report
    classoption: oneside
    pdf-engine: pdflatex 
    toc: true
    header-includes: |
      \usepackage{graphicx}
      \usepackage{fancyhdr}
      
      \pagestyle{fancy}
      \fancyhf{}
      
      \fancyfoot[C]{\thepage}
      
      \fancyhead[R]{\raisebox{-0.3cm}{\includegraphics[width=2cm]{Images/ensai_logo_1.png}}}
      
      \renewcommand{\headrulewidth}{0pt}
      \renewcommand{\footrulewidth}{0pt}
      
      \fancypagestyle{plain}{
        \fancyhf{}
        \fancyfoot[C]{\thepage}
        \fancyhead[R]{\raisebox{-0.3cm}{\includegraphics[width=2cm]{Images/ensai_logo_1.png}}}
        \renewcommand{\headrulewidth}{0pt}
      }
lang: fr
fontsize: 11pt
papersize: a4
geometry: top=1.5cm, bottom=1.5cm, left=2.5cm, right=2.5cm
link-citations: true 
nocite: "@*"
---

\renewcommand{\contentsname}{Table des matières}

# Introduction

"La relation élève-enseignant s'intéresse à ce qui se passe entre l'enseignant et ses élèves, à l'école, d'un point de vue à la fois cognitif, affectif et social, au-delà des savoirs scolaires" (Espinosa, 2016). Selon lui, l'enseignement constitue un facteur à part entière de l'éducation des élèves, car même si cette dernière relève majoritairement de la responsabilité des parents, l'impact des professeurs dans la vie des élèves reste non negligeable. Ainsi, cette affirmation s'observe-t-elle réellement dans la réalité ? La relation entre les élèves et leurs enseignants ne se limite-t-elle pas uniquement à un cadre scolaire ? Une bonne relation élève/enseignant implique-t-elle la performance académique de l'élève ? Toutes ces interrogations nous amènent à nous intéresser au sujet suivant : La relation entre élèves et enseignants (REE).

La relation élèves enseignants caractérise une intéraction, qu'elle soit poisitive ou négative, entretenue entre les élèves et les enseignants. Cette relation s'inscrit dans une dynamique de transmission des savoirs et peut être qualifiée de verticale, dans la mesure où l'enseignant détient un savoir que l'élève est en train d'acquérir. Elle possède également une dimension subjective, puisqu'elle repose en grande partie sur le ressenti des élèves. Ainsi sa meusre repose nécessairement sur des données déclarative, susceptible de comporter certain biais.

Dans notre étude nous allons donc mesurer cette REE, et nous nous demanderons si une bonne relation entre élèves et enseignants influence positivement la scolarité des élèves à différentes échelles.

Dans un premier temps, il s’agira de comprendre ce qu’est la relation élèves-enseignants à travers la manière dont elle est perçue par les élèves, ainsi que d’analyser les cas de non-réponse. Ensuite, nous étudierons les liens entre la REE et la réussite scolaire, en tenant compte des performances individuelles, des différences entre pays et du contexte socio-économique. Enfin, nous nous intéresserons aux relations entre la REE et le bien-être des élèves dans le cadre scolaire, notamment en termes d’anxiété et de relations entre pairs.

Les données utilisées sont issues de l'enquête PISA 2022, qui interroge des élèves âgés de 15 habitant dans 85 pays. Cette base de données permet d'accéder à des informations portant sur les performances scolaires, le contexte socio-économique des élèves, leur ressenti vis-à-vis de l'école ainsi que leur relation avec leurs enseignants.

```{r, echo = FALSE, include = FALSE}
# installation des packages
#| include: FALSE
#| warning: FALSE
#| message: FALSE

#packages <- c("ggplot2", "dplyr", "corrplot","GGally","psych","FactoMineR","factoextra", "tidyverse","ggrepel")
#install.packages(packages) 
library(tidyverse)
library(psych)
library(FactoMineR)
library(factoextra)
library(corrplot)
library(ggrepel)
```

```{r, echo = FALSE, include = FALSE}
# Importation des données
data <- readRDS("stu_qqq.rds")
```

```{r, echo = FALSE, include = FALSE}
matieres <- c(
"MATH", #Mathématiques générales
"READ", #Lecture
"SCIE", #Science
"MCCR", #Mathématiques : Changement et relation
"MCQN", #Mathématiques : Quantitatif
"MCSS", #Mathématiques : Espace et formes
"MCUD", #Mathématiques : Incertitude et données
"MPEM", #Mathématiques : Employer des concepts mathématiques, définitions et théorèmes
"MPFS", #Mathématiques : Formuler des situations mathématiquement
"MPIN", #Mathématiques : Interpréter, appliquer et analyser des sorties mathématiques
"MPRE" #Mathématiques : Raisonnement
)
```

```{r, echo = FALSE, include = FALSE}
## Gestion des notes
Notes <- data %>% select(starts_with("PV"))
Notes_NA <- data %>% select(starts_with("PV"))
Notes_NA <-lapply(Notes_NA, as.numeric)
moyennes_NA <- lapply(Notes_NA, mean, na.rm = FALSE)
```

```{r, echo = FALSE, include = FALSE}
Notes_moyennes <- as.data.frame(
  sapply(matieres, function(m) {
    vars <- paste0("PV", 1:10, m)
    rowMeans(Notes[, vars], na.rm = TRUE)
  })
)

colnames(Notes_moyennes) <- paste0("MOY_", matieres)

Notes_moyennes$MOY_GENERALE <- rowMeans(Notes_moyennes, na.rm = TRUE)
```

```{r, echo = FALSE, include = FALSE}
# Selection des indices + variables explicatives
vars_collector <- c("RELATST","TEACHSUP","ESCS","ST016Q01NA","ST272Q01JA", "EXPWB","BELONG","BULLIED","ANXMAT","ST267Q01JA", "ST267Q02JA", "ST267Q03JA", "ST267Q04JA", "ST267Q05JA", "ST267Q06JA", "ST267Q07JA", "ST267Q08JA","ST270Q01JA", "ST270Q02JA", "ST270Q03JA", "ST270Q04JA","ST268Q01JA","ST268Q02JA", "ST268Q03JA")

vars_etude <- vars_collector[vars_collector %in% names(data)]

idx_vars_etude <- match(vars_etude, names(data))

data_etude <- c(data[, c(1,26, idx_vars_etude), drop = FALSE],Notes_moyennes[c(1,12)])
data_etude <- as.data.frame(data_etude)
rm(data,Notes,Notes_moyennes,Notes_NA)
```

```{r, echo = FALSE, include = FALSE}
# Conversion en facteur
data_etude$ST004D01T <- as.factor(data_etude$ST004D01T)
```

# 1 Comprendre la relation élève-enseignant

## Cadre d'analyse de la REE
En premier lieu, afin de définir le cadre dans lequel nous nous plaçons, il faut avant tout préciser comment se caractérisent élèves et enseignants dans le questionnaire PISA. En effet, pour un élève, il s'agit ici d'un enfant âgé d'environ 15 ans unscrut dans un établissement scolaire public, privé ou bien spécialisé et pouvant provenir de 85 pays différents pour l'édition 2022. Par ailleurs, les enseignants sont, par définition, les professeurs des élèves interrogés dans l'enquête PISA.

Ainsi, nous nous plaçons dans un contexte particulier d'analyse puisqu'il faut dan notre cas, étudier la REE grâce aux données présentes sur les questionnaire PISA 2022. Cette base de données permet d'accéder à des informations portant sur les performances scolaires, le contexte socio-économiques des élèves, leur ressenti vis-à-vis de l'école ainsi que leur relation avec leurs enseignants. C'est pourquoi, afin de pouvoir réaliser notre étude, il nous fallait proposer une mesure des différents types de REE sur lesquels nous souhaitons nous appuyer. Ainsi, nous avons utilise deux indices déjà créés par l'OCDE afin de caractérier cette relation. En particulier, nous avons choisi de travailler avec l'indice RELATST pour la REE globale, qui comprend des questions générales sur le ressenti de l'élève quant à ses interactions avec leur enseignants, mais également l'indice TEACHSUP pour la REE ciblée sur les professeurs de mathématiques (voir annexe pour la construction des indices). 

Toutefois, une potentielle limite de notre analyse mais inhérente au questionnaire PISA, est qu'il ne prend en compte la REE dans un seul sens. En effet, dans la réalité, les enseignants ont une influence sur leurs élèves mais l'inverse est aussi véridique, les élèves peuvent modifier le comportement de leurs professeurs. Cependant, ce deuxième sens dans la REE ne peut être vérifiée dans cette enquête, car seuls les élèves expriment leur opinion sur leurs professeurs.

## Une relation décrite comme globalement positive au travers du vécu de l'élève.
Il est maintenant intéressant de s'interresser à la qualité de cette relation et savoir comment elle est perçue par les élèves. Car un indice relève en effet de la qualité au global de la relation mais il est aussi immportant de savoir le détail par question. Pour cela nous avons récupéré le taux de réponse positives par question en ce qui concerne la relation élève-enseignant au global et celle sur les professeurs de mathématiques, seulement pour les élèves ayant répondu à la question. 
On remarque que les résultats sont très positives, la question ayant le moins bon résultat est "Les enseignants font attention aux élèves en cas de retard", avec 72,7% de réponses positives. Donc pour seulement 27.3% les élèves l'enseignant ne fait pas attention. Quand aux autres résultats, ils se situent entre 79.4% et 94.2% de réponses positives donc seulement 20.6% et 4.8% de réponses négatives. On peut conclure que les trois qualités qui caratérisent au mieux cette relation positive sont un enseignant qui n'est pas méchant, qui est amical et qui se soucit du bien-être des élèves.

```{r, echo = FALSE}
data_relatst_na <- data_etude %>% select(ST267Q01JA, ST267Q02JA, ST267Q03JA, ST267Q04JA, ST267Q05JA, ST267Q06JA, ST267Q07JA, ST267Q08JA)
data_relatst <- na.omit(data_relatst_na)
# Questions sur la REE positive

data_relatst$ST267Q01JA <- ifelse(data_relatst$ST267Q01JA %in% c(3,4), 1, 0)
data_relatst$ST267Q02JA <- ifelse(data_relatst$ST267Q02JA %in% c(3,4), 1, 0)
data_relatst$ST267Q03JA <- ifelse(data_relatst$ST267Q03JA %in% c(3,4), 1, 0)
data_relatst$ST267Q04JA <- ifelse(data_relatst$ST267Q04JA %in% c(1,2), 1, 0)
data_relatst$ST267Q05JA <- ifelse(data_relatst$ST267Q05JA %in% c(3,4), 1, 0)
data_relatst$ST267Q06JA <- ifelse(data_relatst$ST267Q06JA %in% c(3,4), 1, 0)
data_relatst$ST267Q07JA <- ifelse(data_relatst$ST267Q07JA %in% c(3,4), 1, 0)
data_relatst$ST267Q08JA <- ifelse(data_relatst$ST267Q08JA %in% c(1,2), 1, 0)

data_long_p <- data_relatst %>%
  select(ST267Q01JA, ST267Q02JA, ST267Q03JA, ST267Q04JA, ST267Q05JA, ST267Q06JA, ST267Q07JA,ST267Q08JA) %>%
  pivot_longer(cols = everything(),
               names_to = "Question",
               values_to = "Relation_positive")

data_plot_p <- data_long_p %>%
  group_by(Question) %>%
  summarise(Pourcentage = mean(Relation_positive, na.rm = TRUE) * 100)

ggplot(data_plot_p, aes(x = Question,
                      y = Pourcentage)) +
  geom_col(fill = "darkcyan", width = 0.7) +
  coord_flip() +
  scale_x_discrete(labels = function(x) stringr::str_wrap(c(
  ST267Q01JA = "Les enseignants sont respectueux",
  ST267Q02JA = "Les enseignants font attention aux élèves en cas de retard",
  ST267Q03JA = "Les enseignants seront heureux de revoir l'élève dans 3 ans",
  ST267Q04JA = "Les enseignants ne sont pas intimidants",
  ST267Q05JA = "Les enseignants s'intéressent aux élèves",
  ST267Q06JA = "Les enseignants sont amicaux",
  ST267Q07JA = "Les enseignants se soucient du bien-être des élèves",
  ST267Q08JA = "Les enseignants ne sont pas méchants"
)[x], width = 40)) +
  labs(title = "Réponses indiquant une relation positive",
       x = "",
       y = "Pourcentage (%)") +
  geom_text(aes(label = round(Pourcentage,1)), hjust = 0, size = 4) +
  ylim(0, 100)+
  theme(
    plot.title = element_text(hjust=1),
    plot.caption = element_text(hjust = 0.20),
    plot.margin = margin(5, 0.5, 5, 5),

  )
```
Figure 1: Illustration du taux de réponses positives par question
Note de lecture : 85% des élèves ayant répondu affirment que leurs enseignants sont respectueux envers eux.

Cette relation étant très positive en ce qui concerne les enseignant au global, maintenant interessons nous aux enseignants de mathèmatiques. On a donc sur la figure suivant le taux de réponse positive pour les questions concernant les enseignants de mathématiques. 
Les résultats sont très différents de ce qu'on a pu observer avec les enseignants dans leur globalité. En effet les taux de réponses positives se trouve seulement entre 25.4% et 32.2%, on se retrouve donc avec une majorité de réponses négatives contrairement à la relation globale.
```{r, echo = FALSE}
data_teachsup_na <- data_etude %>% select(ST270Q01JA, ST270Q02JA, ST270Q03JA, ST270Q04JA)
data_teachsup <- na.omit(data_teachsup_na)
# Questions sur la REE positive

data_teachsup$ST270Q01JA <- ifelse(data_teachsup$ST270Q01JA %in% c(3,4), 1, 0)
data_teachsup$ST270Q02JA <- ifelse(data_teachsup$ST270Q02JA %in% c(3,4), 1, 0)
data_teachsup$ST270Q03JA <- ifelse(data_teachsup$ST270Q03JA %in% c(3,4), 1, 0)
data_teachsup$ST270Q04JA <- ifelse(data_teachsup$ST270Q04JA %in% c(3,4), 1, 0)

data_long_t <- data_teachsup %>%
  select(ST270Q01JA, ST270Q02JA, ST270Q03JA, ST270Q04JA) %>%
  pivot_longer(cols = everything(),
               names_to = "Question",
               values_to = "Soutien")

data_plot_t <- data_long_t %>%
  group_by(Question) %>%
  summarise(Pourcentage = mean(Soutien, na.rm = TRUE) * 100)

ggplot(data_plot_t, aes(x = Question,
                      y = Pourcentage)) +
  geom_col(fill = "darkcyan", width = 0.7) +
  coord_flip() +
  scale_x_discrete(labels = function(x) stringr::str_wrap(c(
    ST270Q01JA = "L'enseignant montre de l'intérêt pour l'apprentissage des élèves.",
    ST270Q02JA = "L'enseignant apporte de l'aide supplémentaire si besoin.",
    ST270Q03JA = "L'enseignant aide les élèves dans leur apprentissage.",
    ST270Q04JA = "L'enseignant continue d'enseigner jusqu'à ce que les élèves comprennent.")[x], width = 40)) +
  labs(title = "Réponses indiquant une relation positive",
       x = "",
       y = "Pourcentage (%)") +
  geom_text(aes(label = round(Pourcentage,1)), hjust = 0, size = 4) +
  ylim(0, 100)+
  theme(
    plot.title = element_text(hjust=1),
    plot.caption = element_text(hjust = 0.3),
    plot.margin = margin(5, 0.5, 5, 5)
  )
```
Figure 2: Illustration du taux de réponses positives par question concernant les professeurs de mathématiques
Note de lecture : 32.2% des élèves ayant répondu affirment que leur enseignant montre de l'intérêt pour l'apprentissage des éléves.

```{r, echo=FALSE}
mean(is.na(data_relatst_na))*100
mean(is.na(data_teachsup_na))*100
rm(data_long_p,data_long_t,data_plot_p,data_plot_t,data_relatst,data_relatst_na,data_teachsup,data_teachsup_na)
```

Cependant, nous avons affichés les résultats seulement pour les élèves ayant répondu aux questions. Si l'on regarde le taux de non réponses nous avons 43.04% de non réponses concernant la relations dans la globalité et 15.53% pour la relation avec les professeurs de mathématiques. Le chiffre de non-réponse nous poussent à s'interroger sur le profil des élèves qui ne répondent pas pour comprendre en quoi cela pourrait biaiser nos analyses futures.


## Les non-réponses : un indicateur à part entière
Une solution simple permettant de faire les anaylses est d'imputer les valeurs manquantes par la moyenne. Cependant lorsqu'on regarde en détail ces non réponses on retrouve quelques informations très importantes.

L'enquête PISA se base sur un questionnaire distribuée par les pays dans les écoles, cependant chaque partie du questionnaire étant facultative, un pays a pu refuser sa distribution pour certaines raisons. Pour l'indice mesurant la relation entre élèves et enseignant dans la globalité on retrouve de nombreux pays avec un taux de non-réponses égal à 100%. Les pays sont Brunei, Canada, Indonésie, Israël, Cambodge, Macao, Maroc, Malaisie, Philippines et Ouzbékistan. Cependant d'après nos recherches aucune raison officielle ne permet de conclure sur la raison de la non distribution de cette partie du questionnaire.

Il serait donc non approprié d'amputer seulement toutes les non-réponses par la moyenne totale pour les pays n'ayant pas distribués cette partie du questionnaire correspondant à la construction de l'indice. Nous allons donc supprimés ces pays de notre jeu de données. 

```{r, echo = FALSE}
relatst_NA_ligne <- is.na(data_etude$RELATST)

relatst_NA_pays <- tapply(relatst_NA_ligne, data_etude$CNT, mean) * 100

relatst_NA_pays_tri <- sort(relatst_NA_pays)

barplot(
  relatst_NA_pays_tri,
  las = 2,              
  col = "darkcyan",
  main = "Proportion de non réponse par pays concernant la qualité de la REE",
  ylab = "% de valeurs manquantes",
  cex.names = 0.7
)
```
Figure 2: Illustration du taux de non-réponses pour l'indice de relation entre élèves et enseignants.
Note de lecture : Le Brunei a un taux de non réponse de 100% sur les données concernant l'indice de qualité de la relation entre élèves et enseignants.

```{r, echo = FALSE}
relatst_100 <- relatst_NA_pays_tri[relatst_NA_pays_tri == 100]
names(relatst_100)
```


```{r, echo = FALSE}
#Enlever pays à 100% non réponse
data_etude <- data_etude %>%
  group_by(CNT) %>%
  filter(!all(is.na(RELATST))) %>%
  ungroup()



```


## Les profils des élèves qui ne se positionnent pas sur leur relation avec le corps enseignant
Maintenant que nos données sont nettoyés, nous pouvons faire une analyse du profil des élèves qui n'ont pas répondu aux questions sur leur relation avec le corps enseignant. Pour cela nous regardons 
```{r, echo = FALSE}
data_etude$statut_NA <- ifelse(is.na(data_etude$TEACHSUP), "Manquant", "Présent")
ggplot(data_etude, aes(x = MOY_MATH, fill = statut_NA)) +
  geom_histogram(bins = 50, alpha = 0.6, position = "identity") + 
  scale_fill_manual(values = c("Manquant" = "#E69F00", "Présent" = "#56B4E9")) +
  labs(
    title = "Nombre d'élèves par note et statut de réponse",
    x = "moyenne générale",
    y = "Nombre d'élèves",
    fill = "Statut"
  ) +
  theme_minimal()
```
Ce graphique nous indique le nombre d'élèves n'ayant pas répondu sur une question concernant leur rélation avec le professeur en fonction de leur moyenne générale. On constate que pour cette question, les élèves ayant un niveau académique plus faible ont tendance à moins répondre aux questions concernant leur relation avec le corps enseignant. De plus ce même résultats est aussi visible sur les autres questions visibles en annexes. Cela biaise donc nos résultats concernant les notes et la relation élèves-enseignants.

Conserver les profils NA aux deux questions et résumer les informations sur leur pays, leur genre, leur note,...


```{r,echo = FALSE}
#Imputation par moyenne
vars_quanti <- c("RELATST", "TEACHSUP", "ESCS", "ST016Q01NA", 
                 "ST272Q01JA", "EXPWB", "BELONG", "BULLIED", "ANXMAT",
                 "MOY_MATH", "MOY_GENERALE")
impute_mean <- function(x){
  x[is.na(x)] <- mean(x, na.rm = TRUE)
  return(x)
}

for (var in vars_quanti) {
  
  data_etude[[var]] <- impute_mean(data_etude[[var]])
  
}
```
# Partie 2 

## Les élèves ayant une meilleure REE qu'en moyenne ont-il un meilleur niveau scolaire ? 

(croiser notes et qualité REE)
```{r, echo = FALSE}
REE_notes <- data_etude %>%
  select(RELATST, TEACHSUP, MOY_GENERALE)

REE_notes <- na.omit(REE_notes)

cor_REE_notes <- cor(REE_notes)

corrplot(
  cor_REE_notes,
  method = "color",
  type = "upper",
  col = colorRampPalette(c("#2c7bb6", "white", "#d7191c"))(200),
  tl.col = "black",
  tl.srt = 45,
  addCoef.col = "black",
  number.cex = 0.7,
  diag = FALSE
)
```


## Le niveau académique est-il meilleur dans les pays où il y a une meilleure REE ? 

(croiser notes, moyenne de l'indice REE par pays)
```{r, echo = FALSE}
bilan_pays <- data_etude %>%
  group_by(CNT) %>%
  summarise(
    REE_moyen = mean(RELATST, na.rm = TRUE),
    Note_moyenne = mean(MOY_GENERALE, na.rm = TRUE),
    Effectif = n()
  ) %>%
  filter(!is.na(REE_moyen))

cor.test(bilan_pays$REE_moyen, bilan_pays$Note_moyenne)

ggplot(bilan_pays, aes(x = REE_moyen, y = Note_moyenne)) +
  geom_point(aes(size = Effectif), color = "darkcyan", alpha = 0.6) + 
  geom_smooth(method = "lm", color = "red", se = TRUE) + # Ligne de tendance
  geom_text(aes(label = CNT), vjust = -1, size = 3) + # Affiche le nom des pays
  labs(
    title = "Lien entre Relation Élève-Enseignant et Performance par Pays",
    x = "Indice REE Moyen (RELATST)",
    y = "Note Moyenne (Maths)",
    size = "Nombre d'élèves"
  ) +
  theme_minimal()
```
Il existe une corrélation négative entre la qualité de la REE et la note moyenne de chaque pays (r =~ -0,30). Plus l'indice de Relation Élève-Enseignant est élevé (supérieur à la moyenne de l'OCDE) dans un pays plus la note moyenne dans ce pays a tendance à être faible. La REE n'explique que partiellement le niveau académique mais d'autres facteurs entre en compte. Etant donné que le p-value est <0,05, on peut en conclure que la corrélation est significative. 

```{r, echo = FALSE}
modele <- lm(Note_moyenne ~ REE_moyen, data = bilan_pays)
bilan_pays$ecart <- residuals(modele)
tops <- bilan_pays %>% arrange(desc(ecart)) %>% head(5)
bottoms <- bilan_pays %>% arrange(ecart) %>% head(5)

print("Pays avec des notes bien plus hautes que prévu :")
print(tops[, c("CNT", "Note_moyenne", "REE_moyen")])

print("Pays avec des notes bien plus basses que prévu :")
print(bottoms[, c("CNT", "Note_moyenne", "REE_moyen")])
```
```{r}
ggplot(bilan_pays, aes(x = REE_moyen, y = Note_moyenne)) +
  geom_smooth(method = "lm", color = "grey", linetype = "dashed", se = FALSE) +
  geom_point(color = "darkcyan", alpha = 0.5) +
  # On ajoute les noms uniquement pour les pays atypiques
  geom_text(data = rbind(tops, bottoms), 
            aes(label = CNT), vjust = -1, color = "red", fontface = "bold") +
  labs(title = "Focus sur les pays atypiques",
       subtitle = "En rouge : les pays qui s'écartent le plus de la tendance",
       x = "Indice Relation (REE)", y = "Note Moyenne") +
  theme_minimal()
```


## La qualité de la REE dépend-t-elle des orgines socio-économiques des élèves ?

(croiser indice REE et ESCS)

## Peut-on établir un lien entre une REE jugée positive et l'appréciation des matières étudiées à l'école ?

```{r, echo = FALSE}
aimer_matieres <- data_etude %>%
  select(RELATST, TEACHSUP, ST268Q01JA, ST268Q02JA, ST268Q03JA)

aimer_matieres <- na.omit(aimer_matieres)

cor_aimer <- cor(aimer_matieres)

corrplot(
  cor_aimer,
  method = "color",
  type = "upper",
  col = colorRampPalette(c("#2c7bb6", "white", "#d7191c"))(200),
  tl.col = "black",
  tl.srt = 45,
  addCoef.col = "black",
  number.cex = 0.7,
  diag = FALSE
)
```


ST268Q01JA Mathematics is one of my favourite 
subjects.
ST268Q02JA <Test language> is one of my 
favourite subjects.
ST268Q03JA <Science> is one of my favourite 
subjects.


# 3 Existe-t-il une relation entre la REE et le bien-être des élèves dans le cadre scolaire ?

Pour estimer le bien-être des élèves des pays de l’OCDE, nous utliserons l’indice de bien-être ressenti durant les jours précédants (EXPWB). Cet indice est construit à partir de la question WB178, du questionnaire sur le bien-être. L’indice s’affiche comme manquant lorsque l’élève n’a pas répondu “Oui” à la question “La journée d’hier était-elle une journée comme les autres ?”

Les indices suivants peuvent être étudiés afin d’élargir l’analyse et de comprendre quels éléments influencent plus particulièrement les REE comme le harcèlement, l’usage croissant des ordinateurs, etc. D’autres variables et indices peuvent être retenu pour expliquer la REE telles que l’indice d’anxiété concernant les mathématiques (ANXMAT), l’indice sur le sentiment d’appartenance à l’école (BELONG), l’indice de harcèlement (BULLIED) ou encore l’indice d’utilisation des appareils numériques dans les différents cours (ICTSUBJ).

L’indice sur l’anxiété ressentie concernant les cours de mathématiques (ANXMAT) permet d’approfondir l’analyse de l’indice de soutien de l’enseignant de mathématiques. Il est construit à partir de la question ST292 concernant la crainte des difficultés en cours de mathématiques ou la crainte de l’échec. (voir PISA 2021 pour la méthodologie)

L’indice sur le sentiment d’appartenance (BELONG), représente le sentiment d’appartenance de l’élève à son école ainsi que l’existence de relations avec d’autres à l’école (ST034). (voir PISA 2018 pour méthodologie)

L’indice sur le harcèlement (BULLIED) repose sur la fréquence de plusieurs signes de harcèlement durant les 12 derniers mois (ST038), d’après les élèves. (voir PISA 2018 pour méthodologie)

L’indice sur l’utilisation des technologies de l’information et de la communication (TIC) en rapport avec la matière enseignée (ICTSUBJ) est construit à partir de la question IC173. Cette question concerne la fréquence d’utilisation des TIC.

## Etude des variables de bien-être entre elles

Avant de s'intéresser à la liaison entre les variables de bien-être et la REE, on cherche à vérifier que chaque variable de bien-être possède une utilité dans notre étude, soit, n'est pas combinaison linéaire d'une autre.

On construit une regression pour avoir l'impact d'une variable sur une autre (coefficient beta) On peut ainsi voir l'impact sur les indices en ajoutant ESCS (même raison que II) ne pas regarder que R² car celui-ci pas efficace (modèle trop compliqué pour avoir R² efficace) regarder surtout beta et p-value

```{r, echo = FALSE, include = FALSE}
modele_anx <- lm(ANXMAT ~ TEACHSUP + RELATST + ESCS,
                 data = data_etude)

summary(modele_anx)
```

```{r, echo = FALSE, include = FALSE}
modele_belong <- lm(BELONG ~ TEACHSUP + RELATST + ESCS,
                    data = data_etude)

summary(modele_belong)
```

```{r, echo = FALSE, include = FALSE}
modele_tout <- lm(MOY_MATH ~ TEACHSUP + RELATST +
                         ANXMAT + BELONG + ESCS,
                       data = data_etude)

summary(modele_tout)
```

```{r, echo = FALSE, warning=FALSE}
vars_psy <- data_etude %>%
  select(RELATST, TEACHSUP, BELONG, BULLIED, ANXMAT)

cor_psy <- cor(vars_psy)

corrplot(
  cor_psy,
  method = "color",
  type = "upper",
  col = colorRampPalette(c("#2c7bb6", "white", "#d7191c"))(200),
  tl.col = "black",
  tl.srt = 45,
  addCoef.col = "black",
  number.cex = 0.7,
  diag = FALSE
)
```

Aussi, on élabore alors une analyse en composantes principales sur nos variables de bien-être, puis on trace le cercle des corrélation et contributions des variables :

```{r, echo = FALSE, include = FALSE}
res_pca_psy <- PCA(scale(vars_psy), graph = FALSE)

fviz_eig(res_pca_psy)
```

```{r, echo = FALSE}
fviz_pca_var( res_pca_psy, col.var = "contrib", gradient.cols = c("grey90", "grey60", "black"), repel = TRUE)
```

TEACHSUP contribue grandement à l'analyse et se montre déjà presque en lien avec RELATST. A contrario il semble ne pas posséder de lien direct avec les autres variables de bien-être.

# Annexe

### Méthodologie de construction des indices

L’indice de qualité des relations entre élèves et enseignants (RELATST) permet de savoir lorsque l’élève fait l’état d’une meilleure relation que l’état moyen des pays de l’OCDE. Cet indice est réalisé à partir des réponses de la question 267. Le second indice concerne quant à lui la question 270 sur le soutien du professeur de mathématiques (TEACHSUP). Il fonctionne de la même manière que le premier indice, plus il est positif, plus l’élève affirme bénéficier d’un soutien de son enseignant plus important qu’en moyenne.

Le statut social et culturel (ESCS) est un indice composite complexe issus du questionnaire élève. Il réutilise d’autres indices que sont le statut professionnel le plus élevé des parents (HISEI), le niveau d’éducation le plus élevé des parents (PAREDINT) et les biens possédés par le foyer (HOMEPOS). Le statut socio-économique sera donc considéré à partir du statut professionnel, du niveau d’éducation et du revenu du foyer. Lorsque l’un des trois indices utilisés affiche une valeur manquante, celle-ci a été remplacé par une prédiction. Dans le cas où plusieurs données étaient manquantes, la valeur NA a été retenue. Les indices ont été standardisés afin de permettre une contribution égale de chaque pays de l’OCDE. La moyenne de l’indice ESCS est à 0 tandis que sont écart-type est à 1. 

Pour les variables concernant les notes des élèves lors des épreuves PISA en mathématiques, science et lecture, l’étude se basera sur les moyennes des 10 valeurs plausibles estimées par l’OCDE (de type “PV…”) afin de standardiser les résultats obtenus par les élèves dans chaque domaines. Afin d’étudier les REE, notre étude utilisera 3 notes par élèves, et notamment celle en mathématiques,ainsi qu’une moyenne de ces notes.

Pour estimer le bien-être des élèves des pays de l’OCDE, nous utliserons l’indice de bien-être ressenti durant les jours précédants (EXPWB). Cet indice est construit à partir de la question WB178, du questionnaire sur le bien-être. L’indice s’affiche comme manquant lorsque l’élève n’a pas répondu “Oui” à la question “La journée d’hier était-elle une journée comme les autres ?”

L’indice sur l’anxiété ressentie concernant les cours de mathématiques (ANXMAT) permet d’approfondir l’analyse de l’indice de soutien de l’enseignant de mathématiques. Il est construit à partir de la question ST292 concernant la crainte des difficultés en cours de mathématiques ou la crainte de l’échec. (voir PISA 2021 pour la méthodologie)

L’indice sur le sentiment d’appartenance (BELONG), représente le sentiment d’appartenance de l’élève à son école ainsi que l’existence de relations avec d’autres à l’école (ST034). (voir PISA 2018 pour méthodologie)

L’indice sur le harcèlement (BULLIED) repose sur la fréquence de plusieurs signes de harcèlement durant les 12 derniers mois (ST038), d’après les élèves. (voir PISA 2018 pour méthodologie)

L’indice sur l’utilisation des technologies de l’information et de la communication (TIC) en rapport avec la matière enseignée (ICTSUBJ) est construit à partir de la question IC173. Cette question concerne la fréquence d’utilisation des TIC.

Lien pour plus de détails méthodologiques concernant les indices construits par l’OCDE : https://www.oecd.org/content/dam/oecd/en/publications/reports/2024/03/pisa-2022-technical-report_599753f0/01820d6d-en.pdf

### Valeurs manquantes

```{r, echo = FALSE}
# Etude des NA selon les pays
prop_NA_par_ligne <- rowMeans(is.na(data_etude))

pct_NA_par_pays <- tapply(prop_NA_par_ligne, data_etude$CNT, mean) * 100

pct_NA_par_pays_tri <- sort(pct_NA_par_pays)

barplot(
  pct_NA_par_pays_tri,
  las = 2,              
  col = "darkorange",
  main = "Proportion moyenne de NA par pays",
  ylab = "% de valeurs manquantes",
  cex.names = 0.7
)
```

```{r, echo = FALSE}
# Le nombre de pays étant important, on peut plus simplement regrouper les pays selon le pourcentage de possession de valeurs manquantes. On établit 3 groupes : le premier entre 0 et 40% de valeurs manquantes, le deuxième entre 40 et 60% et le dernier entre 60 et 100%.

groupes <- cut(
  pct_NA_par_pays,
  breaks = c(-Inf, 40, 60, Inf),
  labels = c("< 40%", "40-60%", "> 60%")
)

table(groupes)

pct_groupes <- tapply(pct_NA_par_pays, groupes, mean)

pct_groupes

barplot(
  pct_groupes,
  col = 'orange',
  main = "Proportion moyenne de NA par groupe de pays",
  ylab = "% de valeurs manquantes"
)
```

On peut ainsi noter une grande quantité de valeurs manquantes qui nous pénalise au sein de l'étude si on décide de simplement supprimer les données des étudiants qui ne répondent parfois pas à certaines question. On se proposera alors d'imputer les données par la moyenne.

```{r, echo = FALSE}
# Histogramme de la répartition de l'indice de qualité de la REE
hist(data_etude$RELATST, main = "Répartition de l'indice de qualité de la REE", xlab = "indice", ylab = "fréquence")
```

